臺灣高等法院高雄分院刑事判決    100年度上重更(一)字第2號
上  訴  人  臺灣高雄地方法院檢察署檢察官
上  訴  人
即  被  告  陳培元
選任辯護人  詹順貴律師
            翁國彥律師
上列上訴人因被告殺人等案件，不服臺灣高雄地方法院96年度重
訴字第74號中華民國97年6 月25日第一審判決（起訴案號：臺灣
高雄地方法院檢察署96年度偵字第17264 號），提起上訴，判決
後，經最高法院發回更審，本院判決如下：
     主  文
原判決有罪部分撤銷。
陳培元殺人，處無期徒刑，褫奪公權終身。並於刑之執行完畢或
赦免後，令入相當處所，施以監護，期間為參年。
    事  實
一、陳培元自民國85年間起即罹患妄想型精神分裂症，自85年6
    月間起至95年6 月20日止，曾陸續至高雄醫學大學附設中和
    紀念醫院精神科就診，及接受家居治療，其間並有受監視妄
    想、有放火、殺人及想找人打架、想丟汽油彈之衝動，因精
    神障礙致其辨識行為違法及依其辨識而行為之能力較一般人
    顯著降低。設於高雄市○○區○○路59號1 樓「毅興洗衣店
    」（招牌店名為「華新洗衣店」，下稱「華新洗衣店」）負
    責人汪茶花為其隔壁鄰居。陳培元受上開妄想及丟汽油彈放
    火、殺人衝動之影響，基於殺人之犯意，於96年6 月5 日清
    晨4 時55分許，攜帶以汽油填充入SCOTTISH LEADER （鷹牌
    ）威士忌酒空瓶並以布塊為引線方式製作之汽油彈，徒步自
    高雄市○○區○○街步行至忠貞街與忠言路交岔路口，再左
    轉往西沿忠言路行走至華新洗衣店騎樓前，將上開汽油彈點
    火引燃並投擲於該洗衣店店內北側東北角落而起火燃燒，在
    該洗衣店內燙衣服之汪茶花發現，大聲喊叫，提醒在店內整
    理衣物之次子李清標，李清標即往外衝至店門口，順手將已
    著火之被單拖至門外，回頭欲入店內時，因火勢太大已無法
    進入，乃留在店外救火，而汪茶花欲上樓叫醒睡在二樓之長
    子李清原一家人時，因火勢已竄至店內，無法上樓，且被火
    灼傷，乃由後門逃出，大火迅速延燒到二樓，汪茶花之長男
    李清原、媳婦吳慧玲、孫李進吉及李孟恒等一家4 人因上開
    火災，致一氧化碳中毒及全身嚴重燒灼傷，引起中毒性休克
    及熱休克而死亡，汪茶花因臉部及頸部11% 、左右手臂16%
    、背部5%之二至三度燒燙傷，送醫救治在加護病房住院逾2
    月始出院，李清標則因即時逃出而未受有傷害。嗣經警循線
    查獲，並於同年月11日13時20分許，至陳培元位於高雄市○
    ○區○○路61號住處，扣得與該汽油彈之引信同成分之布塊
    1 包等物。
二、案經高雄市政府警察局左營分局移送臺灣高雄地方法院檢察
    署檢察官偵查起訴。
    理  由
甲、程序部分
壹、被告辯護人前以被告患有精神分裂症，長期以來未接受治療
    ，長期羈押更是嚴重打擊其精神狀況，其目前之陳述及行為
    舉止，恣意謾罵且胡言亂語，難與外界做正常溝通，不僅無
    法實質行使防禦權，更有刑事訴訟法第294 條停止審判之虞
    ，為避免被告病情惡化，應請命強制送醫治療，於治療期間
    並請停止審判云云。惟按對外界事務全然缺乏知覺理會及判
    斷作用，而無自由決定意思之能力者，為刑法上所稱心神喪
    失，而被告心神喪失者，應於其回復以前停止審判，刑事訴
    訟法第294 條第1 項定有明文。蓋以被告得在訴訟上為自己
    辯護，而保護其利益，必具有自由決定其意思能力，即訴訟
    能力。如心神喪失，即完全缺乏其為自己辯護之能力，自應
    停止其審判程序（最高法院91年度台上字第1340號判決參照
    ）。被告雖經高雄醫學大學附設中和紀念醫院鑑定為罹患「
    精神分裂妄想型」症，且因無病識感拒絕服藥，認定屬精神
    衛生法所稱之嚴重病人，建議接受長期治療，但依精神衛生
    法之規定，固得限制嚴重病人之居住場所，仍不得以強暴、
    脅迫或其他不正方法為之，且原則上不得拘禁病人、拘束其
    身體或剝奪其行動自由（精神衛生法第37條參照），其目的
    係在治療病人或避免病人傷害他人或自己，與羈押係在保全
    證據、保全被告或預防犯罪，且屬剝奪人之行動自由最嚴重
    之刑事上強制處分，迥然不同。本院審酌被告係涉犯殺害4
    人之重大刑犯，所犯對人民生命法益之侵害重大，對國家社
    會治安之危害亦非輕微，且係精神病人，如驟將被告送強制
    治療，於住院治療期間，因看護不週，讓被告脫逃，衍生其
    他治安問題，並致審判程序及刑事執行無法完成，當非妥當
    ，衡諸比例原則及必要性原則，自不宜將被告強制送醫治療
    ，並停止審判。況被告於本院前審審理時，雖有謾罵、咆哮
    、辱罵公務員等情緒激動之舉，然由其能陳述法律見解、詰
    問證人、具狀表示意見、引用法律規定主張權利等情觀之，
    尚難認被告對外界事務全然缺乏知覺理會及判斷作用而無自
    由決定意思之能力，則辯護人主張被告無法行使實質防禦權
    云云，亦不足取。
貳、當事人及審判中之辯護人得於搜索或扣押時在場。但被告受
    拘禁，或認其在場於搜索或扣押有妨害者，不在此限，刑事
    訴訟法第150 條第1 項定有明文。此規定依同法第219 條，
    於審判中實施勘驗時準用之；此即學理上所稱之「在場權」
    ，屬被告在訴訟法上之基本權利之一。本案經被告聲請履勘
    現場，本院前審於99年11月3 日下午2 時40分，赴案發現場
    測量與案情有關之位置距離時，依法將被告提解到場，惟本
    案屬社會矚目之重大案件，恐被害人家屬及民眾情緒激動，
    經被告母親之要求，未讓被告下車，留在警備車上，迨履勘
    完畢後，審判長即將勘驗情形告知被告，經被告要求該忠言
    路59號之1 樓電箱應予拍照，並依其聲請拍照存證，是本院
    前審於履勘時未讓被告下車，尚與上開規定無違。
參、刑事被告得於訊問證人時在場，為其得否完足行使與證人對
    質或詰問、詢問證人等程序之充分要件。惟證人因被告在場
    ，或因與被告有親誼或身分關係，致陳述有所顧慮；或經證
    人表示被告在庭不敢陳述，以及其他依卷存資料得以認為有
    此合理懷疑之情形，審判長預料證人於被告前不能自由陳述
    者，經聽取檢察官及辯護人之意見後，得行「隔別訊問」，
    即於證人陳述時，先命被告退庭，訊問證人後，再命被告入
    庭，除告以陳述之要旨外，仍應賦予被告詰問或對質之機會
    ，其立法目的乃在保障被告之在場權（最高法院97年度台上
    字第561 號判決參照）。本件證人洪春珠於檢察官偵訊時一
    再對被告表示恐懼之意（見偵查卷(二)第131 頁）；證人盧洪
    於原審審理時表示就本案作證乙事，曾遭不明人士恐嚇（見
    原審卷(四)第52頁）；證人李玉琴向被告之母陳李寶芳承租高
    雄市○○區○○路61號1 樓；證人黃世銘為李玉琴之男友；
    證人涂昭宏為被告居處附近鄰居，原審認渠等於被告前有不
    能自由陳述之虞，然為同時保障被告之在場權，原審乃於雙
    向法庭進行審判程序（見原審卷(四)第5 、43頁，原審卷(五)第
    111 頁），被告、辯護人均得親自聽聞證人之言語、口氣、
    聲音等，顯較隔別訊問之方式更有利於被告在場權之保障，
    且被告及辯護人並對該等證人進行交互詰問，參諸上開見解
    ，本院認原審本件審理所進行交互詰問程序與上開規定無違
    。
肆、證據能力部分
一、證人警詢中之陳述部分：被告以外之人（包括證人、鑑定人
    、告訴人、被害人及共同被告等）於檢察事務官、司法警察
    官或司法警察調查中所為之陳述，與審判中不符時，其先前
    之陳述具有較可信之特別情況，且為證明犯罪事實存否所必
    要者，得為證據，刑事訴訟法第159 條之2 定有明文。經查
    ：(一)洪春珠、盧洪、李玉琴於警詢時之供述為被告以外之人
    於司法警察調查中所為之陳述，而洪春珠於警訊時就關於犯
    罪嫌疑人跑離現場之方向、穿著等陳述與審判中不符；盧洪
    於警訊時就關於當日天氣狀況、曾否在全家便利超商看過被
    告之陳述與審判中不符；李玉琴於警訊時就關於被告與汪茶
    花債務關係之陳述與審判中不符。然其等均於案發之96年6
    月間即接受調查製作警詢筆錄，上開警詢筆錄內容所呈顯之
    表達尚屬明晰；又於警詢中之陳述距事發時間較近，記憶應
    較為清晰，復因案發後即接受調查，較無機會受被告或其他
    利害關係人之影響，而有虛捏其詞之時間；此外，並無證據
    足認其等有遭到強暴、脅迫、詐欺或其他不正方法之對待之
    情形，致影響其陳述之任意性；反觀上開證人嗣後於檢察官
    偵查或原審審理時，或表示對被告有恐懼之意，在被告之前
    不能自由陳述，或表示曾遭不明人士恐嚇之情，業如前述，
    自應認其等在警訊時之陳述具有較可信之特別情況，且為證
    明犯罪事實存否所必要，故其等於警詢中之供述均具有證據
    能力。(二)證人陳李寶芳、陳永成警詢之陳述，辯護人雖亦爭
    執證據能力，惟此二證人就被告於火災發生當時，是否由陳
    李寶芳至二樓房間將其叫醒，及被告與彼等如何逃離之主要
    情節，於警詢所稱及審判中所為證言互核有所不同，且陳李
    寶芳警詢之證詞係96年6 月7 日及6 月11日，而陳永成則係
    於同年月11日所為陳述，距離案發當時之同年月5 日甚近，
    且火災原因仍在初步調查階段，較無可能就案情相關情節為
    詳細週全之勾串，且記憶亦較為明確，應屬有較為可信之特
    別情況，且為判斷被告犯罪存否之必要證據，本院認均有證
    據能力。(三)證人黃世銘於警詢所為陳述，關於本件放在儲藏
    室的鷹牌威士忌酒瓶何時不見，與其於原審所為之證述，仍
    有不符，按其於警詢陳述時間係96年6 月10日，距案發時間
    僅5 日，而原審證述時間則已在97年3 月24日，其警詢時之
    記憶顯然較為明晰，而具有較可信之特別情況，且為本案判
    斷被告犯罪存否所必要，本院認亦有證據能力。
二、被告以外之人於偵查中向檢察官所為之陳述，除顯有不可信
    之情況者外，得為證據，刑事訴訟法第159 條之1 第2 項已
    有明定。證人洪春珠於檢察官偵訊時具結所為之陳述，檢察
    官、被告及其辯護人既均未能釋明有何顯不可信之情況，得
    作為證據；證人陳李寶芳於96年6 月28日在檢察官偵訊時，
    以證人身分所為之陳述，因無具結，依刑事訴訟法第158 條
    之3 ，自不得作為被告有罪之證據，惟作為彈劾證據，彈劾
    證人其它證述之信實性則無不可；另陳永成（87年出生）於
    同日所為證述，因作證時未滿16歲，原不得令其具結，其所
    為雖屬傳聞證據，辯護人亦主張不得作為證據，然並未釋明
    此證據有何顯不可信之情事，按上開刑事訴訟法之規定，自
    應有證據能力。
三、刑事訴訟法第159 條之4 第1 款規定，除顯有不可信之情況
    外，公務員職務上製作之紀錄文書、證明文書亦得為證據。
    蓋該等文書係公務員依其職權所為，與其責任、信譽攸關，
    若有錯誤、虛偽，公務員可能因此負擔刑事及行政責任，從
    而其正確性高，且文書經常處於可受公開檢查之狀態，設有
    錯誤，甚易發現而予及時糾正，是其真實之保障性甚高。高
    雄市政府消防局96年6 月12日出具之檔案編號B07F05E1火災
    原因調查報告書（即警卷(五)），係由高雄市政府消防局依消
    防法第26條第1 項規定執行調查、鑑定火災原因之勤務後，
    據以出具之書面鑑定報告，並非以被告為偵查對象所製作之
    書面，且製作上開調查報告書之員警劉冠亨、劉俊明亦經到
    庭結證，可見上開報告並無顯不可信之情況，是上開火災原
    因調查報告書，應認有證據能力。
四、刑事訴訟法第159 條之4 第2 款規定，除顯有不可信之情況
    外，從事業務之人於業務上或通常業務過程所須製作之紀錄
    文書、證明文書亦得為證據。此因從事業務之人在業務上或
    通常業務過程製作之上開文書，係於通常業務上不間斷而規
    律之記載，紀錄時亦無預見日後將作為證據之偽造動機，其
    虛偽之可能性較小，且如讓製作者以口頭方式在法庭上再重
    述過去之事實或數據，實際上有其困難，二者具有一定程度
    之不可代替性，是除非有顯不可信之情況外，上開公務文書
    或業務文書應均具有證據能力。查卷附被害人汪茶花於高雄
    醫學大學附設中和紀念醫院病歷紀錄（見偵查卷(一)第91頁至
    第195 頁），及被告於高雄醫學院附設中和紀念醫院病歷紀
    錄（見警卷(一)第188 頁至第220 頁），係從事業務之醫生、
    護士於例行性之執行醫護業務過程中，基於就其觀察、發現
    及診斷，而當場或即時所為之記載，雖屬被告以外之人於審
    判外之陳述，惟醫生、護士於製作該文書時，並無日後將遭
    做為證據使用之預期，是該份紀錄應係就當時業務情形而為
    忠實紀錄，而無顯不可信之情事，依上開說明，自得為證據
    ；另交通部中央氣象局96年12月27日中象參字第0960015127
    號函關於火災當日即96年6 月5 日高雄市之日出時間及當日
    凌晨4 時55分該地區之天氣狀況所為之函覆內容，此關乎天
    文及氣象之事項，為氣象局之日常業務，此有該局100 年5
    月31日中象參字第1000006845號函可參（本院一卷第162 頁
    ），自屬交通部所屬中央氣象局公務員職務上製作之紀錄文
    書，而上開該局100 年5 月31日中象參字第1000006845號函
    ，亦已敘明日出、日沒時間係使用美國海軍天文台所提供之
    曆書及軟體計算而得，自無顯不可信之情況，依刑事訴訟法
    第159 條之4 第1 款之規定，自得作為證據。
五、鑑定人由審判長、受命法官或檢察官就下列之人選任1 人或
    數人充之：(一)就鑑定事項有特別知識經驗者。(二)經政府機關
    委任有鑑定職務者；法院或檢察官得囑託醫院、學校或其他
    相當之機關、團體為鑑定，或審查他人之鑑定，並準用第20
    3 條至第206 條之1 之規定；鑑定之經過及其結果，應命鑑
    定人以言詞或書面報告，刑事訴訟法第198 條、第208 條第
    1 項前段、第206 條第1 項定有明文。故經法院、檢察官囑
    託相當之機關為鑑定後，由鑑定人以書面報告其鑑定之結果
    者，依上開條文規定，即屬法律有規定而得為證據之情形。
    (一)本件法務部法醫研究所就被害人李清原、吳慧玲、李進吉
    及李孟恒之死因進行鑑定，由該所作成96年7 月9 日（96）
    醫鑑字第09 61100858 號鑑定報告書及解剖報告書（見相驗
    卷第125 頁至第182 頁）4 份暨法醫驗斷書4 份（見相驗卷
    第67頁至第11 4頁）；財團法人長庚紀念醫院高雄分院（下
    稱長庚醫院）對被告於行為時之精神狀況進行鑑定，由該院
    作成97年3 月21日（97）長庚院高字第712295 號 函所附精
    神狀況鑑定書（見原審卷(三)第340 頁至第349 頁），係由偵
    查中檢察官及原審法院囑託進行鑑定，並均已就其鑑定過程
    、依據及結論詳予記載，自均得作為證據。被告就上開法務
    部法醫研究所就被害人李清原、吳慧玲、李進吉及李孟恒之
    死因進行鑑定，由該所作成96年7 月9 日（96）醫鑑字第09
    61100858號鑑定報告書，雖仍爭執鑑定報告書上並無該鑑定
    機關之關防，亦無鑑定人之簽名，應不得作為證據。惟該等
    鑑定報告書均係法醫研究所正式發函檢送台灣高雄地方法院
    檢察署，各該函文均蓋有所長王崇儀之簽名章，而各該鑑定
    報告書復均蓋有鑑定人蕭開平之鑑定書專用章，該等函文所
    檢送之鑑定報告書，形式上自堪信為真正，而無礙於證據能
    力之審酌。(二)又檢察官因實務現實需求，就特定案件認有鑑
    定之必要者，基於檢察一體原則，得由該管檢察長概括選任
    鑑定機關，是司法警察等偵查輔助人員於案件未移送檢察官
    偵辦前之調查犯罪階段，依據檢察長之概括授權，先行將證
    物送請檢察機關預先核定之專責鑑定人或鑑定機關實施鑑定
    ，該鑑定人或鑑定機關亦應視同受承辦檢察官所選任或囑託
    而執行鑑定業務，其等出具之書面鑑定報告應屬刑事訴訟法
    第206 條所定之傳聞例外，當具有證據能力。本件卷附之內
    政部警政署96年6 月12日刑鑑字第0000000000號鑑定書（見
    警卷(一)第321 頁至第329 頁）及97年1 月23日刑鑑字第0960
    192931號鑑定書（見原審卷(二)第106-1 頁至第106-17頁），
    雖係被告以外之人於審判外之書面陳述，然依上開規定應認
    有證據能力。
六、對於被告或犯罪嫌疑人之身體、物件、電磁紀錄及住宅或其
    他處所，必要時得搜索之。對於第三人之身體、物件、電磁
    紀錄及住宅或其他處所，以有相當理由可信為被告或犯罪嫌
    疑人或應扣押之物或電磁紀錄存在時為限，得搜索之。搜索
    ，應用搜索票。搜索票，應記載下列事項：一、案由。二、
    應搜索之被告、犯罪嫌疑人或應扣押之物。但被告或犯罪嫌
    疑人不明時，得不予記載。三、應加搜索之處所、身體、物
    件或電磁紀錄。四、有效期間，逾期不得執行搜索及搜索後
    應將搜索票交還之意旨。搜索票，由法官簽名。可為證據或
    得沒收之物，得扣押之。在有人住居或看守之住宅或其他處
    所內行搜索或扣押者，應命住居人、看守人或可為其代表之
    人在場。刑事訴訟法第122 條、第128 條第1 、2 、3 項、
    第133 條第1 項、第148 條前段分別定有明文。經查：96年
    6 月11日高雄市政府警察局左營分局持原審法院法官簽發之
    搜索票，至被告所居住之高雄市○○區○○路61號執行搜索
    ，搜索票載明搜索之處所為「高雄市○○區○○路61號」，
    應扣押之物載明為「公共危險、殺人案之相關證物」，前往
    搜索之警員於該址扣得白色滾邊布等物，即予扣押，並製作
    搜索扣押筆錄及扣押物品目錄表，分別有搜索票、搜索扣押
    筆錄及扣押物品目錄表等（見偵查卷(二)第24頁至第32頁）附
    卷可稽，從而本件搜索並無不法，因此取得之扣押物自具有
    證據能力。
七、除上開證據外，本案卷內經本院引用之其餘各項供述證據（
    言詞陳述及書面陳述），其中傳聞證據部分，因檢察官、被
    告及辯護人，於本院準備程序時均表示未爭執其證據能力，
    至本院辯論終結前亦未聲明異議，基於尊重當事人對傳聞證
    據之處分權，及證據資料愈豐富，愈有助於真實發現之理念
    ，本院審酌該等證據取得之過程並無瑕疵，與待證事實具有
    關連性，且無顯不可信之情況，以之作為證據係屬適當，依
    刑事訴訟法第159 條之5 第1 、2 項，認具有證據能力，而
    得作為被告犯罪之證據。
八、至卷內之火災現場蒐證照片（見警卷(一)第140 頁至第141 頁
    ，警卷(五)第50頁至第60頁）、死者照片（見警卷(一)第141 頁
    至第149 頁）、現場酒瓶所塞之織物照片（見警卷(一)第153
    頁至第154 頁）、96年5 月6 日太華街54巷6 弄17號旁空地
    錄影帶及翻拍照片（見警卷(一)第258 頁至第269 頁）現場勘
    察暨證物處理照片（見警卷(一)第330 頁至第363 頁），均係
    機械拍攝之情況並藉書面、影帶方式加以留存、呈現者，並
    不存在人對現實情狀知覺、記憶、表述等錯誤，復欠缺故為
    虛枉呈現之疑慮，其性質非屬供述證據，而無傳聞法則之適
    用，應有證據能力。
乙、實體部分
壹、訊據上訴人即被告陳培元矢口否認有何放火及殺人犯行，辯
    稱：伊雖曾向隔鄰之高雄市○○區○○路59號華新洗衣店負
    責人汪茶花有過借款，但都是夜晚搭計程車回家，付給計程
    車資之一、二百元借貸，且均有借有還，伊有正當職業收入
    ，豈會為區區款項即會對未曾吵架之鄰居汪茶花住處縱火，
    檢察官此種動機推論不符經驗法則，且本案縱火地點就在伊
    住處隔壁，倘火勢蔓延，勢必危及伊家人自身安全，故伊不
    可能為本件縱火行為；96年6 月5 日案發當天伊在高雄市○
    ○區○○路61號2 樓家中睡覺，係伊母親及小孩到2 樓叫伊
    起床，伊至1 樓要按鐵捲門開關逃生，但鐵捲門上升至膝蓋
    以下位置，就無法上升，伊母親陳李寶芳及兒子陳永成見鐵
    捲門無法開啟，即往後門逃出，伊亦跟著從後門防火巷逃生
    ；伊向來都喝臺灣啤酒，從不喝鷹牌威士忌，更未曾在家中
    置放鷹牌威士忌酒之空瓶；證物中織布帶之尺寸規格與扣案
    之之織布帶尺寸規格不同；再高雄市政府消防局人員在火災
    現場只採集到燒熔玻璃殘屑，但由高雄市政府警察局刑事鑑
    識中心鑑定後，竟由殘屑中發現印有金色老鷹圖案之瓶口1
    個，且瓶口塞有織布1 條，顯然該鑑識中心有偽造證據之嫌
    ；又依卷內照片顯示，死者吳慧玲係脫光衣服毛髮俱在躺在
    2 樓後面浴室滿水位之浴缸內，然警局專案小組之初勘與勘
    驗報告竟記載死者4 人均是死在2 樓窗戶底下，豈是吳慧玲
    復活由浴缸爬起走到2 樓前面窗台下死亡；另華新洗衣店2
    樓前面房間傢俱均已因火災燃燒至碳化現象，而李清原、吳
    慧玲、李進吉及李孟恒等4 人卻毫髮無傷，毛髮俱在，其4
    人顯係遭他人殺害後移至現場，非因該火災死亡；再案發當
    時，伊是在私立正修科技大學商學院企業管理系擔任講師，
    從事之教學科目是行銷企劃實務與創意思考訓練，同時也在
    國立高雄應用科技大學產業與地區研究中心擔任學術專案經
    理，該中心承攬很多政府的大型計畫，在擔任專案經理期間
    ，伊也從國立中山大學企管研究所畢業，長庚醫院竟鑑定伊
    罹患妄想型精神分裂症，豈不荒謬？又依伊與華新洗衣店多
    年鄰居之瞭解，案發時間汪茶花與李清標還在1 樓工作，如
    果縱火嫌犯丟擲汽油彈，依伊看到之卷證，汽油彈並不是丟
    入洗衣店內，而是丟在門口騎樓下，汪茶花及李清標都能安
    全逃離，並通知2 樓之人逃生，雖仍造成4 人死亡，縱火犯
    最多也只犯公共危險罪加上過失殺人罪嫌云云。被告辯護人
    則以：依氣象局函覆案發當日之日出時間為凌晨5 時10幾分
    ，本案發生於凌晨4 時55分，天色仍暗，並沒有人看清楚縱
    火者之面目，偵辦人員拿96年5 月6 日另一縱火案錄影帶上
    縱火嫌犯之影像讓證人指認，證人雖指認與被告有80% 、90
    % 之相似度，以如此不確定之指認，就能定被告罪嗎？本件
    案發地點就在被告住處隔壁，被告母親、兒子都還在家中熟
    睡，倘火勢蔓延，勢必影響被告及其至親之生命財產，實難
    想像被告有何縱火動機；洪春珠是在檢方明顯誘導之下指認
    被告，另就犯罪嫌疑人穿著之指證，與盧洪的供述矛盾；又
    該2 人對犯罪嫌疑人之指認不符合內政部警政署頒布之「警
    察機關實施指認犯罪嫌疑人程序要領」，故其等之供述不足
    為被告犯罪依據；黃世銘與李玉琴就被告家中鐵捲門上升高
    度供述不同，其2 人有可能與被告及被告母親平日相處不愉
    快，而有誇大不利被告之陳述；鷹牌威士忌酒瓶、織物與本
    案關聯性無法建立，乃無法減縮涉案可能性的範圍作用的證
    物，無證據價值；被告住家中查扣之白色布條，經內政部警
    政署刑事警察局鑑定成分為聚酯與嫘縈，惟實踐大學吳文演
    副教授研判為聚酯棉，二者是否為同一布條尚有疑義，則本
    件公訴人未盡舉證之責等語為被告辯護。
貳、惟查：
一、96年6 月5 日清晨4 時55分許，華新洗衣店店面東北角落，
    遭人投擲以汽油填充入鷹牌威士忌酒空瓶並以布塊為引線方
    式製作之汽油彈，而起火燃燒：
  (一)證人劉冠亨於原審審理時結證稱：「伊在高雄市政府消防局
    擔任技正，從事火災鑑識工作，曾參與本件火災現場鑑識，
    並撰寫本件火災調查報告；96年6 月5 日當天伊約5 點10、
    20分左右到本件火災現場，伊先研判起火戶，再研判起火處
    ，再清理起火處，伊等依照火場火流判斷起火處，再從起火
    處找縱火劑，在洗衣店店面東北角落起火處取得火災報告書
    中所記載編號1 、4 ，編號1 的燒熔塊狀殘骸，上有瓶蓋、
    碎玻璃，瓶蓋附著在殘屑上，上面有老鷹標誌，燒熔殘屑外
    觀如卷（即警卷(五)）第56頁照片編號13，當時目視無法判
    斷塊狀殘骸是何物，但是將殘骸帶回後，以熱脫附活性炭吸
    附、再以二氧化硫萃取，將萃取注入氣相層析質譜儀去分析
    、鑑定，分析出該塊狀殘骸有汽油成分，故本件火災縱火劑
    是汽油」、「洗衣店內的去漬劑雖含有汽油成分，但與現場
    查獲之汽油成分不同，在如此高溫燒燬情形下，有些汽油成
    分如果被包在熔屑內沒有被燒燬，經過熱脫附就跑出來；編
    號4 雖然也有縱火劑，但是編號4 是我們所採集地上的殘跡
    ，是殘屑，我們還做其他地方的空白比對，其他地方都沒有
    汽油。因為該塊狀殘骸可以直接檢測到縱火劑，伊就沒有破
    壞該燒熔殘屑，就交給警察局，卷（即警卷(五)）第59頁照
    片19、20是鑑識人員扳開的東西」、「又高雄市政府刑事警
    察局刑事鑑識中心是由消防局取走編號1 至6 等6 個證物，
    該6 個證物消防局將之取名為『燒熔殘屑』，但只有編號1
    有膠黏玻璃碎片與瓶蓋之塊狀殘骸，至於該證物之外表有無
    織物，伊沒有再做辨識，因伊只在確認殘骸有無縱火劑而已
    ，其餘編號則沒看到玻璃碎片，編號1 之證物，刑事鑑識中
    心有將之扳開，辨認該證物之內容是刑事鑑識中心之工作，
    非屬消防局之工作範圍」等語（見原審卷(六)第8 至26頁）；
    其於本院前審審理時亦證稱：「消防局是調查起火原因而已
    ，依照現場狀況，伊研判是丟擲汽油彈縱火，火災報告書所
    記載之『膠粘玻璃碎片與瓶蓋之塊狀殘骸』即警局所稱之燒
    熔殘屑有玻璃瓶頭，也有織布條，但織布條不是伊剝出來的
    」等語（見本院前審98年10月27日筆錄）。劉冠亨上開證言
    雖稱：火災報告書中所記載編號1 的燒熔塊狀殘骸，上有【
    瓶蓋】、碎玻璃，【瓶蓋】附著在殘屑上，上面有老鷹標誌
    等語，然參諸卷附該編號1 的燒熔塊狀殘骸附有老鷹圖案瓶
    口之相片及鷹牌威士忌酒瓶瓶口老鷹圖案之相片（警一卷第
    340 、341 、343-346 頁、第353 、354 頁），所謂附著於
    殘屑上印有老鷹圖案之瓶蓋，實係該酒瓶瓶口處的玻璃，證
    人稱以「瓶蓋」用語有誤，先予敘明。被告辯以：該汽油彈
    空瓶若仍蓋有瓶蓋，如何能將棉布條之引信塞入云云，尚有
    誤會。
  (二)證人蕭肇寶於原審審理時結證稱：「案發時當時伊擔任內政
    部消防署火災調查組組長，本件火災由高雄市政府消防局勤
    務指揮中心通報內政部消防署救災救護指揮中心，勤務中心
    通報伊南下支援」、「火災原因調查程序必須依照火災現場
    的殘跡分析火流、研判起火戶、再研判起火處，經過清理現
    場後，才採證、送驗」、「伊到達現場時，現場已救災完畢
    ，高雄市政府消防局火災鑑識科的人員並已到場，他們向伊
    報告火災現場勘查的火流狀況，並強調已經於他們研判的起
    火處採得3 樣證物帶回消防局」、「本件起火點在忠言路59
    號1 樓的北側東北角，伊研判起火點後，會在起火點做挖掘
    、清理，在挖掘、清理過程中看到跡證就會採樣，因為這案
    件死傷嚴重，為了要再確認，我們針對整個火災燃燒的情形
    、火流的殘跡、搶救的作為、證物的採證分析，綜合做研判
    分析」、「伊等並指揮他們再採集編號4 、5 、6 的證物，
    同時交由高雄市政府消防局火災鑑識科的人員攜回鑑識，編
    號2 、3 、4 、5 、6 號都是現場的殘跡、殘屑，並沒有像
    編號1 號有那麼完整的有形的玻璃證物，除了現場編號1 是
    有形證物外，其他都是殘屑、殘跡」、「而經送驗分析，除
    編號1 、4 的證物，研判有汽油促燃劑外，其餘證物未發現
    有汽油成分之促燃劑，所謂未發現，有可能是燒光了，亦有
    可能是救災的破壞，棉布依照燃燒的學理屬可燃物，但燃燒
    必須要有氧氣助燃，所以可燃物在沒有與空氣接觸狀況下，
    縱使有溫度也不會消失，則棉布本身假設塞在瓶口有液體吸
    上去的部分與空氣接觸會燒失掉，但是如果在瓶內沒有與空
    氣接觸就不會燒失。如果玻璃破掉，因棉布本身吸有促燃劑
    ，原則上其促燃劑會先燒失，接著棉布才可能燒失。但假設
    這個棉布所塞的位置是緊密塞在瓶口，瓶口沒有破裂，棉布
    沒有與空氣接觸，棉布是不會燒失。而布條要有足夠垂到它
    裝促燃劑的液面，才可能把促燃劑吸上來，在所謂的汽油彈
    的瓶口，假設棉布塞不緊會掉下去，汽油彈如果沒有塞緊，
    他要丟的時候，引信就掉了，依編號1 證物來看，布條還在
    瓶頭，就是緊密的在那邊；所謂的破裂是指瓶口整個裂開，
    所吸附的促燃劑先行燒光後，棉布當然與空氣接觸後，原則
    上會燒掉，但從編號1 的證物看起來，瓶頭上塞著棉布，瓶
    頭沒有完全破裂，塞在裡面的棉布，理論上就沒有足夠與空
    氣接觸，所以它會附著在證物的瓶頭上」等語（見原審卷(六)
    第34頁至第42頁）。
  (三)證人蔡致模於原審審理時結證稱：「本件案發當時擔任高雄
    市政府消防局火災鑑識科科長，當天約早上5 點多就到現場
    ，到現場看到華新洗衣店1 樓店面東北角落處燒的最嚴重，
    且有目擊證人看到有人丟類似汽油彈的東西，現場的情形如
    火災原因調查報告書第49頁，編號1-6 就是火災燃燒之後的
    殘跡、殘屑」、「是由劉冠亨技正負責採樣，現場採證編號
    1 的證物殘有汽油成份，那邊不應該有這些東西，而有這個
    東西，可能就是人為縱火之跡證」、「而火災現場有酒瓶、
    酒瓶外之標籤還在，要看該等證物之材質、種類或滅火時射
    水之情況」等語（見原審卷(六)第192 至193 頁）。
  (四)證人劉俊明於原審審理時結證稱：「本件案發時伊擔任高雄
    市政府消防局火災鑑識科科員，曾參與火災現場鑑識，伊約
    當天早上5 、6 點抵達現場，並協助採集編號1-6 的跡證，
    其中編號2 、3 是在做空白比對，編號4 、5 、6 是在做重
    複確認，編號1 採樣地點那邊燃燒得很嚴重」等語（見原審
    卷(六)第194 頁反面）。
  (五)依上，證人劉冠亨、蕭肇寶、蔡致模、劉俊明等人所為之證
    詞互核一致，復有高雄市政府消防局96年6 月12日檔案編號
    B07F05E1火災原因調查報告書（即警卷(五)）、扣案之燒熔殘
    屑、火災現場蒐證照片（見警卷(一)第140 頁至第141 頁、警
    卷(五)第50頁至第60頁）、現場酒瓶所塞之織物照片（見警卷
    (一)第153 頁至第154 頁）等在卷可稽，則96年6 月5 日清晨
    4 時55分許，華新洗衣店店面東北角落，遭人投擲以汽油填
    充入鷹牌威士忌酒空瓶並以布塊為引線方式製作之汽油彈，
    而起火燃燒，起火處為該店店內北側東北角落即上開編號1
    證物採集處（詳細位置見警卷(五)第49頁）等情，堪可認定。
    證人李清標於96年6 月5 日警詢雖稱：起火點是在店門口外
    騎樓地，但我在被單起火處有聞到汽油味等語（警(一)卷第26
    、27頁），然其於本院前審審理中已證稱：是我放一個架子
    放床單那裏著火，是裏面著火，我跑到外面是將著火的床單
    抱出去外面要滅火，我之前也說是裏面著火等語明確（上訴
    (七)卷第271-273 頁）。再參以案發當時目擊證人洪春珠於警
    詢所述：（當時你發現火災位置是？）在59號大門內左側衣
    堆燃燒等語（警(五)卷第22頁），對照上開火災調查報告及各
    證人之證詞，自亦以李清標於本院前審所證述之情節為可採
    。起火處應為該店店內北側東北角落，而非在店外騎樓。
二、在華新洗衣店2 樓睡覺之李清原、吳慧玲、李進吉及李孟恒
    等4 人均因上開火災，致一氧化碳中毒及全身嚴重燒灼傷，
    最後引起中毒性休克及熱休克不及送醫而當場死亡；在該洗
    衣店內前方（近騎樓處）工作之汪茶花嗣經送醫救治，其受
    有臉部及頸部11% 、左右手臂16% 、背部5%之二至三度燒燙
    傷等傷害；在洗衣店後方洗衣之李清標，則因汪茶花之呼叫
    而即時逃出未受有傷害等事實，除據被害人李清標、汪茶花
    指訴歷歷外，並有法醫驗斷書（見相驗卷第67頁至第114 頁
    ）、法務部法醫研究所鑑定報告書及解剖報告書（見相驗卷
    第125 頁至第182 頁）、台灣高雄地方法院檢察署相驗屍體
    證明書（見相驗卷第183 頁至第186 頁）、照片（見警卷(一)
    第141 頁至第149 頁）、汪茶花於高雄醫學大學附設中和紀
    念醫院入院病歷紀錄（見偵查卷(一)第98頁）等附卷可憑，此
    部份事實堪予認定。被告雖指稱：死者吳慧玲係脫光衣服毛
    髮俱在躺在2 樓後面浴室滿水位之浴缸內，並非死在2 樓窗
    戶底下等語。但查，李清原、吳慧玲、李進吉、李孟恒4 人
    係躺於華新洗衣店2 樓臨忠言路之窗戶下，此有縱火案現場
    圖附卷可參（見警卷(一)第135 頁），嗣李進吉雖經警送醫，
    然於送醫前已無生命跡象之情，亦據證人即高雄醫學大學附
    設中和紀念醫院急診外傷科醫師陳昭文於本院前審審理時證
    述明確（上訴(六)卷第45-50 頁）。死者吳慧玲之母親於本院
    前審審理時亦到庭陳稱：「伊女兒吳慧玲一家4 口之後事是
    伊辦的，吳慧玲並非死在浴缸裡，火災鑑定是實在的」等語
    （見本院前審99年12月7 日筆錄）；且遍閱本案全部卷宗，
    並無吳慧玲躺在2 樓後面浴室滿水位浴缸之照片，被告此部
    分所陳尚屬無據，應不足採。至被告雖又以「火災現場之木
    質傢俱均有碳化之現象，何以死者4 人毫髮無傷，毛髮俱在
    」，質疑死者4 人應非因本件火災死亡，而是在他處被殺害
    後移到火災現場。但查，一般因火災致死之人，有的會被燒
    得很嚴重，屍體會碳化，有的只有表面燙傷，此種情形，會
    解剖屍體以確定死者氣管內有無煙塵；本案4 名死者都是受
    二至三級或三至四級之燙傷，並未嚴重到碳化之程度，而火
    場的溫度很高，火直接燒到就會燒到毛，否則只會燙傷，這
    4 人都是生前燒死，而父母本能的反應是保護小孩，被覆蓋
    的部分燒燙會比較輕微，但是在整個火場都是高溫狀況下，
    身上整個都會燙傷，火災現場如果燃燒不完全就會產生一氧
    化碳，被告稱不會產生一氧化碳並不正確等情，業據證人即
    法醫師張禎容於本院前審審理時證述明確（見上訴(六)卷第57
    、58頁）。本院衡酌屋內傢俱為靜止不動之物品，人則是動
    態的，在火災高溫缺氧之情況下，一般人皆會往窗戶方向逃
    生，且在不耐高溫之情況下，會有掙扎身體蜷曲之情形，父
    母為保護小孩，亦會以身體覆蓋或緊緊摟住小孩，且身體含
    有水分，是人之身體碳化之程度較傢俱為輕，或在隱密處之
    毛髮未被燒光，自有可能。被告以此情形質疑死者4 人並非
    因火災死亡，尚嫌無據。
三、證人洪春珠、盧洪於96年6 月5 日所目擊為同一人，該人丟
    擲玻璃製物品致華新洗衣店起火：
  (一)證人洪春珠於警詢及原審審理時證稱：伊是遠視，可以看到
    很遠，在伊的攤位可以看到全家超商，也可以看到龍華國中
    警衛室，96年11月曾檢查眼睛，檢查結果有遠視及老花眼；
    96年6 月5 日早上約4 點多快5 點時，伊至左營龍華市○○
    ○○路55號對面準備賣早餐，約4 時55分許，聽到「碰」一
    聲，就著火了，目擊一名男子擲玻璃瓶在忠言路59號華新洗
    衣店門口後，便沿忠言路跑步再左轉向富國路全家超商方向
    逃逸，因係洗衣店，火勢一下子便燃燒到2 、3 樓，當時伊
    呼救稱：「夭壽！放火！」，該名男子立即沿上述路線急促
    逃跑，並未回頭等語（見警卷(一)第39頁至第40頁，原審卷(五)
    第113 頁至第115 頁）。
  (二)證人盧洪於警詢及原審審理時證稱：96年6 月5 日時伊擔任
    龍華國中夜班校警，當天約4 時45分左右，伊從警衛室走到
    學校門口，站著面向龍華市場方向抽菸，伊在校門口站約10
    分鐘，這10分鐘之內，未看到其他人在忠言路上，伊的視力
    很好，只有一點老花眼，從學校看到超商沒有問題，從伊所
    站的方向，如果有人從忠言路全家超商的方向走過來，伊也
    可以看的到，伊站在校門口時，無人從忠言路的全家超商那
    個方向走過來；伊一根菸還沒有抽完，看到一個男子從忠貞
    街由南往北走到忠言路口左轉順著忠言路逆向由東往西靠左
    邊行走，當時整條路只有該男子，該男子走了一小段，然後
    小跑步，往前跑然後靠近龍華市場對面的那一排透天厝，接
    著就看到那裡著火，瞬間冒出很濃的煙，對面賣早點的人很
    驚恐的在那邊喊叫，然後該男子往全家便利超商方向跑，伊
    就馬上跑進警衛室打110 報案等語（見警卷(一)第47頁，原審
    卷(四)第45頁至第55頁）。
  (三)另經原審履勘現場，由證人盧洪所站立位置，請人模擬盧洪
    所稱該男子行徑，確實可識別出該人之身型、胖瘦、高矮、
    所著衣服及行徑方向，有原審96年12月19日上午10時10分之
    勘驗筆錄及高雄市政府警察局左營分局96年12月28日高市警
    左分偵字第0960031072號函所檢送之門牌查詢系統地圖暨照
    片（見原審卷(二)第117 頁、第119 頁至第136 頁）在卷可稽
    ；再佐以96年6 月5 日高雄地區日出時刻為5 時14分，是日
    5 時天氣為晴天，能見度為6 公里，有交通部中央氣象局96
    年12月27日中象參字第0960015127號函附卷可憑（見原審卷
    (二)第138 頁），顯見案發當時，已近日出天亮時刻，縱不似
    白天之明亮，亦非夜間之黑暗，已有接近白天之能見度，且
    當時路上並無其他行人而足以妨礙或混淆證人之視線，則依
    證人洪春珠、盧洪之陳述，其2 人所目擊者應為同一人，該
    人丟擲玻璃物品致華新洗衣店起火之情，足堪認定。本院前
    審合議庭法官於99年11月3 日下午2 時30分再至現場履勘，
    從忠言路59號即華新洗衣店至對面龍華市場前證人洪春珠之
    早餐攤位為9.4 公尺，而從忠言路59號至忠言路與忠貞街口
    距離為90公尺，再從忠言路與忠貞街口至龍華國中警衛室之
    距離為98.8公尺，亦即是從證人盧洪在龍華國中警衛室至華
    新洗衣店之距離為188.8 公尺（90加98.8等於188.8 ），本
    院前審法官命法警站於洗衣店前所停之警備車旁，由龍華國
    中警衛室前望去，可看到該法警之體型之情，亦有勘驗筆錄
    ，所附位置圖及相片在卷可考。
四、96年5 月6 日另一高雄市○○區○○街54巷汽車縱火案監錄
    系爭影像中所顯示之男子應係被告：
  (一)證人李玉琴於警詢時證稱：伊從95年7 月向被告母親承租高
    雄市○○區○○路61號1 樓做生意，被告常從伊店門口進出
    ，他平常走路的姿勢都是習慣性低頭動作，96年5 月6 日高
    雄市○○區○○街汽車縱火案監錄系統影像中的人走路及跑
    步的姿態很像被告等語（見警卷(一)第72頁）。
  (二)證人黃世銘於檢察官偵查中結證稱：警察有給伊看96年5 月
    6 日高雄市○○區○○街汽車縱火案監錄系統影像的畫面，
    臉的部分伊無法看到，可以從走路型態體型、有肚子、體格
    微胖、高度等，判斷很像被告等語（見偵查卷(二)第112 頁）
    。
  (三)證人洪春珠於警詢及原審審理時證稱：警察有放高雄市○○
    區○○街汽車縱火案監錄系統錄影帶給伊看，96年5 月6 日
    凌晨5 時9 分50秒出現在攝錄光碟中體格壯碩、身穿深色上
    衣、淺色短褲手持類似啤酒瓶、走路神態自若之男子，就是
    住在高雄市○○區○○路61號華新洗衣店隔壁的藍天鵝飲料
    店，即在庭被告，因為伊在對面的龍華市場前賣早點常看見
    他進出該址，才知道該男子住在對面等語（見警卷(一)第43頁
    ，原審卷(五)第116 頁），並證稱：警察有拿一個錄影帶，錄
    影帶內有3 個男子跑步給伊看，伊確認其中1 個是華新洗衣
    店放火前1 個月（即高雄市○○區○○街汽車縱火案）的人
    ，就是在庭的被告，確認左營區○○街汽車縱火案錄影帶中
    的人是被告等語（見原審卷(五)第117 頁、第118 頁）。
  (四)證人李玉琴、黃世銘、洪春珠等人與被告均無仇隙（詳後述
    ），衡情應無蓄意誣陷之可能；又李玉琴、黃世銘、洪春珠
    既經常見被告出入，對被告之走路型態、身形應甚為熟稔，
    所為證言應堪採信，則96年5 月6 日高雄市○○區○○街汽
    車縱火案監錄系統影像中的男子應係被告無訛。
五、關於被告是否為本案縱火之人：
  (一)證人盧洪於原審審理時結證稱：警方有播放96年5 月6 日高
    雄市○○區○○街汽車縱火案監視器錄獲影像給伊看，該影
    像中男子走路及小跑步的樣子與伊96年6 月5 日看到的男子
    很像，幾乎一模一樣。96年6 月5 日那個人從忠貞街走出來
    ，當時整條路只有1 個人，伊從龍華國中看過去可以看到他
    的側面，等他左轉忠言路時，他背對著伊，伊看到他走路有
    點駝背，駝背是指他走路時，他的頭、胸部往前傾，伊覺得
    有高達百分之90的相似度，所謂達百分之90的相似度判斷基
    礎為身形、高度、胖瘦、走路方式，尤其是走路的方式有點
    駝背，頭低低的，兩隻手會晃。卷（即警卷(一)）第172 、
    173 頁的影像伊都有指認，尤其是第173 頁，因當時警方所
    給伊看的是動畫式的，與伊在博愛路警局所看到的被告很像
    ，他在警局先走給伊看，可以說非常相像，第173 頁的就是
    伊所說的達百分之90相似度的，在博愛路警局警方先請被告
    走路及小跑步給伊看，之後才拿高雄市○○區○○街54巷6
    弄縱火案監視器錄獲影像給伊看，伊是先看到被告走路，警
    方才拿影像給我指認，因為如果先拿影像給伊指認，可能伊
    會對被告有先入為主的觀念，這樣對被告並不公平，所以伊
    特別說指認的順序及「（提示警卷(一)第166 頁，是否你講的
    達百分之90的相似度？）對就是在博愛路派出所那邊走給我
    看的。」等語明確（見原審卷(四)第47、48、50、53、54頁）
    。
  (二)辯護人於本審雖以：證人盧洪先前於原審作證時即表示，如
    果先拿影像給伊指認，可能伊會對被告有先入為主的觀念，
    這樣對被告並不公平，惟被告於96年6 月9 日警詢時，警方
    即曾播放太華街汽車縱火案監視器錄獲影像供伊觀看，盧洪
    於同年月11日所為上開指認被告，其記憶已受污染，不足採
    信等語為辯。然警方提供證人觀看的太華街汽車縱火案監視
    器錄獲影像，內容並非該男子放火之影像，而係該影像內男
    子走路及小跑步的樣子，此業經證人盧洪於原審作證時陳述
    明確（原審卷(四)第47頁），而太華街縱火案之地點與本案案
    發地點相近，警方欲釐清兩案有無關聯性，而於96年6 月9
    日播放該錄影內容給盧洪觀看，並詢問其看到影像內之男子
    與其於本案案發時所見從忠貞街走出來的男子特徵、穿著是
    否相同，乃屬正常之犯罪偵查行為，並無違法或不當之處。
    又證人盧洪於本案所要指認之事項，為被告與其案發時所見
    從忠貞街左轉忠言路之人是否同一，相似度為何，至於其看
    到從忠貞街左轉忠言路的人與上開太華街縱火案相關影像中
    之男子是否同一人，相似度如何，則是另一不相關之問題，
    並無先看太華街錄獲影像，再看被告當場走路及小跑步，即
    有記憶遭污染之疑慮。申言之，在盧洪於上開6 月9 日及11
    日為指認時，均未以該兩案係同一人所為，或太華街一案係
    被告所為作為前提，太華街汽車縱火案監視器錄獲影像中走
    路或小跑步的男子與盧洪所見從忠貞街走出左轉忠言路之男
    子相似度為何，被告當場走路及小跑步的姿態、體型與盧洪
    所見從忠貞街走出左轉忠言路之男子相似度為何，均係盧洪
    依其見聞，自由指認之結果，其指認結果縱為：所見從忠貞
    街走出左轉忠言路之男子，與太華街案錄獲之男子及被告均
    相似，亦係各別指認之結果，自不得以果推因，而逕謂此為
    證人記憶遭污染之結果，辯護人上開所辯尚無可採。再者，
    證人盧洪先前於原審作證時固有稱：警方在博愛路派出所是
    先讓伊看被告走路，再拿影像給伊看，如果先拿影像給伊指
    認，可能伊會對被告有先入為主的觀念，這樣對被告並不公
    平等語（原審卷(四)第54頁），惟經辯護人在本院本審詢問其
    在原審何以如此陳述，其證稱：「警察拿影像給我看的目的
    只是要讓我看走路的影像像不像而已」、「（能否回答我的
    問題？）我能否不回答這個問題，我只是市民盡市民應盡的
    義務，說我看到的東西而已，法律上的東西我不懂。」等語
    在卷（本院本審卷第25頁反面、26頁）。足見證人盧洪亦無
    法說明先看影像為何會有先入為主的可能，並認為會不會造
    成先入為主乃法律專業的事項，伊不懂。自不得以證人盧洪
    在原審於6 月9 日先看過太華街錄獲的影像，是否會有先入
    為主而減損其於同月11日當場指認被告之正確性的情形，自
    不得以盧洪曾於原審有上開可能先入為主之陳述，即認定該
    指認有遭污染之瑕疵。
  (三)證人洪春珠於96年6 月11日晚間22時25分許，在高雄市政府
    警察局左營分局新莊派出所，觀看警方播放之96年5 月6 日
    凌晨5 時9 分50秒之太華街54巷6 弄8 號監錄攝影光碟後，
    證稱：出現在該攝錄光碟中體格壯碩、身穿深色上衣、淺色
    短褲手持類似啤酒瓶、走路神態自若之男子，就是住在高雄
    市○○區○○路61號華新洗衣店隔壁的藍天鵝飲料店，因為
    伊在對面的龍華市場前賣早點，常看見他進出該址，才知道
    該男子住在對面等語（警(一)卷第43頁），已如前述，同次警
    詢，警方接著播放警方製作之攝錄光碟及提示翻拍相片中共
    三名男子，詢問洪春珠就走路、跑步之神態、體型及穿著，
    何者為太華街及本案縱火之涉案男子，經洪春珠陳稱：應是
    （警方製作之攝錄光碟）第一位出現之男子確定為上開太華
    街錄獲影像之人，此第一位出現之男子與本案涉嫌縱火之男
    子相似度也很高，但不能百分之百確定等語後，警方始告知
    該第一位出現之男子即陳培元，洪春珠陳稱：伊不認識名為
    陳培元之人等語，此均有該次警詢筆錄及指認犯罪嫌疑人紀
    錄表在卷可按（警(一)卷第44頁、180 頁）。洪春珠於翌日（
    12日）檢察官偵訊時並具結證稱：「當時我聽到玻璃的聲音
    ，我轉身一看就看到一團火光在店內燒起來，我大喊夭壽，
    就說有人放火，但身旁都沒有路人，我有看到一個男子跑掉
    …，那個人往富國路方向跑走，由東向西跑，再左轉富國路
    …」、「（你看到縱火逃跑之人，是否可指認他？）我並不
    認識，我曾經在前面看過他，但我不知道他的名字，但我可
    以指認他。（提示陳培元的口卡及火災事後發生現場之陳培
    元警察所拍攝之照片，供證人指認，是否為火災發生時現場
    所縱火逃逸之人？）口卡之陳培元與現在之人看起來比較年
    輕，警察所拍攝之人是他，而且他的身影很像，他走路的樣
    子也很像，因為我跟陳培元比較不熟，我（在）警局內有看
    到陳培元走路的樣子很像縱火之人（本院按：應係看警方錄
    製之陳培元與另外兩人走路、跑步的光碟影像，以下同）。
    」、「陳培元走路的樣子與縱火者很像」、「（縱火者與陳
    培元是否很像？）是，我確信是陳培元，…，警方有叫陳培
    元跑給我看，我看到的縱火者約170 幾公分高，中等身材，
    都與陳培元差不多。」、「（昨天警方有叫三個男子跑姿供
    你指認，你認為何人的姿勢比較像縱火者？）陳培元。因為
    陳培元走路時肩膀會比較有一點搖擺，肚子微挺，因為縱火
    者剛開始是慢走，再來小跑，再來快跑。」各等語在卷（偵
    二卷第131 、132 頁），綜合上開證人洪春珠所述各情，其
    雖未能完全確定被告即係案發當時縱火後逃跑之人，然被告
    走路、跑步之姿勢、身影、身高、身材均很像其看到之縱火
    之人，其證述則屬明確。與上揭證人盧洪所證：在博愛路警
    局警方先請被告走路及小跑步給伊看，伊認為與伊案發當時
    看到從忠貞街左轉忠言路的人很像，有百分之90像等情，若
    合符節，甚有可信。
  (四)關於本件忠言路59號華新洗衣店遭人縱火時，被告是否在其
    忠言路61號屋內2 樓睡覺一節，證人陳李寶芳於原審審理時
    雖證稱：96年6 月5 日我約5 點多起床，起床後去廁所，出
    來後聽到有人在喊救火，伊就去叫醒伊孫子，叫醒伊孫子之
    後，就去2 樓，到2 樓後，伊與孫子就去被告房間叫醒被告
    ，我們就下來1 樓，被告在前面，我們在後面，到1 樓後因
    為怕前門來不及開，鐵門還要用拉的，後門只要開栓子就可
    以了，所以從後門逃生，沒有注意到當時前門是關著或開著
    ，當時很緊張就跑到後門，當時前門有煙等語（見原審卷(五)
    第124 頁）；證人陳永成於原審審理時亦證稱：「火災發生
    時，伊在睡覺，祖母陳李寶芳叫醒我後，我們就一起下去2
    樓，爸爸還在2 樓房間睡覺，伊和祖母一起叫醒他，從1 樓
    後門逃出去，那時1 樓前門好像沒有開著等語（見原審(五)第
    122 頁）。惟按：(1)證人陳李寶芳於96年6 月7 日初次警詢
    證稱：「當時我在我家三樓上廁所，聽到外面有人高喊失火
    了，我就馬上叫醒我孫子，又到二樓叫醒正在睡覺的兒子陳
    培元後，從我家後門逃離現場。」（警卷(一)第58、59頁），
    其於同年月11日凌晨因遭其子陳培元以髒話辱罵，乃於同日
    上午送孫子上學後，打電話給警察求助，並於該日警詢證稱
    ：「聽到外面有人高喊失火了，我就趕緊與我同睡三樓的孫
    子起床逃生，我本來要帶著孫子往頂摟跑，但是我兒子（被
    告）在樓下喊，叫我不要往頂樓跑，要往後門走。（你自三
    樓往二樓跑，在何處看到你兒子？當時他在何位置？作何事
    ？）我只記得他在2 樓，一直叫我們趕快跑，但我忘了他在
    那個位置，作什麼事。」等語（見警卷(一)第65頁），同日另
    一次警詢並稱：「（警方對你製作的第一、二次筆錄是否實
    在？）第1 次我講說是我發現火警之後，連同我孫子一起到
    二樓叫正在二樓睡覺的兒子陳培元起床逃生，這個部分可能
    有出入，應該是第2 次筆錄中，是我兒子在樓下叫我有火災
    ，趕快下來。」等語在卷（警卷(一)第60頁），證人陳李寶芳
    上揭各次警詢所述，關於其發現火災之時，陳培元究係在二
    樓房間睡覺，抑或在樓下或2 樓喊叫他們趕快跑，已顯然歧
    異；證人即被告之子陳永成（87年9 月生）於96年6 月11日
    警詢時亦證稱：「火災發生時我還在睡覺，後來我奶奶叫醒
    我，原本要上頂摟，結果爸爸（即被告）在樓下叫我們不要
    上頂樓，趕快往樓下跑，我跑到2 樓時，看見伊爸爸在1 、
    2 樓樓梯間等我們，等我們會合後就一起往1 樓跑，我和奶
    奶就從後門逃出去，爸爸就站在1 樓裏面看前門的火災現場
    ，過了十幾分鐘後，我才看著他從後門跑出來等語（警卷(一)
    第67-69 頁），其所述情節與證人陳李寶芳上開96年6 月11
    日之證述大致相符；(2)關於被告於火災當時，究在屋內何處
    ？作何事？如何逃離？被告於96年6 月11日初次警詢時供稱
    ：「我在二樓房間床上，聽我母親在喊叫火燒喔，我馬上起
    床衝到1 樓樓下要按鐵捲門開關，但鐵捲門上升至膝蓋以下
    的位置，就卡住無法上升，我馬上回頭往後門跑，我母親及
    我兒子陳永成他們先打開後門跑出去。」等語（警一卷第4
    頁），被告此次供述，既未言及其母親與兒子同至其睡覺之
    2 樓房間叫醒伊，亦未提及當時伊在樓下或二樓，叫其母與
    其子不要上頂樓，趕快往樓下跑等情節，與上開陳李寶芳及
    陳永成上開警詢所述各情，顯然不相符合。被告於火災當時
    ，若係在屋內睡覺，經其母至二樓房間或在三樓將其喚醒，
    始知逃離，其所述情節，自不應與其母、其子上開陳述存有
    明顯歧異，始合常情。再者，被告於96年6 月12日第二次警
    詢時雖又改稱：「（忠言路59號遭縱火時）我在2 樓睡覺，
    我母親從三樓下樓時有看見，因為是她叫我起床的。」（警
    卷(一)第23頁），此與陳李寶芳上開96年6 月7 日初次警詢所
    述情節一致，且最足以排除被告涉案之可能性，倘屬事實，
    被告之母陳李寶芳自無於同年月11日故意翻異前詞，另為較
    不利於被告之陳述之可能，況被告之子陳永成當時係與陳李
    寶芳同睡於3 樓，陳李寶芳聽聞火災，即先行叫醒同睡之陳
    永成，乃屬常情，自屬可信，則陳李寶芳叫醒當時僅8 歲之
    陳永成後，自無可能將之棄於3 樓，或叫其獨自先下1 樓，
    而應係帶同年幼之陳永成下樓，從而，陳李寶芳若果有至二
    樓房間叫醒正在睡覺之被告，陳永成必亦同時在場見聞此過
    程，殊無可能於同年月11日亦在警詢時陳稱：「火災發生時
    我還在睡覺，後來我奶奶叫醒我，原本要上頂樓，結果爸爸
    （即被告）在樓下叫我們不要上頂樓，趕快往樓下跑，…」
    。此再參諸陳李寶芳於96年6 月28日檢察官偵訊中陳稱：「
    聽到外面有人喊火燒，我就跑回臥室叫陳永成，那時陳培元
    在2 樓。」、「（陳培元是否有叫你，還是你叫陳培元？）
    我本來就醒了，當時我叫陳永成起床，陳培元也在二樓喊火
    燒了」（此部分證述未具結，惟仍得作為彈劾證據，彈劾陳
    李寶芳原審證詞之可信性），陳永成於同日偵訊時亦證稱：
    「我與阿媽下去看到我父親在二樓，那時他已經醒了。」、
    「本來我與阿媽打算跑到頂樓，我父親說可以從後門出去」
    各等語（偵一卷第64-66 頁），與被告同次偵訊所稱：「我
    在睡覺，我媽媽與兒子在樓梯口叫我」（偵一卷第68頁）互
    核亦均不相合。辯護人於原審詢問陳李寶芳，何以在96年6
    月7 日警詢陳稱火災發生時，被告在二樓睡覺，你下去叫，
    又於11日警詢時陳稱是被告叫你說有火災趕快下來，兩次警
    詢陳述，為何不一致？陳李寶芳答稱：96年6 月11日兩位警
    員為詢問，其中一位警員在旁邊說我年紀大了，可能忘記了
    ，講的不對，與被告所講的不符合，我沒有說是陳培元在樓
    下叫我起來，警察沒有叫我看筆錄，只叫我簽名等語（原審
    五卷第125 、126 頁），陳永成於原審亦稱：（為何警詢中
    陳述，你爸爸已經在一、二樓樓梯間等你們，一樓鐵門已經
    打開1 公尺？）我沒有這樣說，筆錄是我簽名的，但警察沒
    有提示筆錄給我看。」等語（原審五卷第123 頁），二人均
    否認96年6 月11日警詢中有陳述被告在樓下叫其等往一樓後
    門逃，及彼等自三樓下來時，被告已經在一、二樓樓梯間等
    他們等情，惟陳李寶芳與陳永成於6 月11日警詢所述，與彼
    等上開於6 月28日檢察官偵訊時所稱各情，主要情節並無不
    同，其等在6 月11日確有上開陳述，應已明確，其等於原審
    審理中改口否認6 月11日警詢之陳述內容，顯係迴護被告之
    詞，並無可採。綜此，足認被告所辯及證人陳李寶芳、陳永
    成於原審所證，當時被告在二樓睡覺，是其母從三樓下來叫
    醒伊云云不足採信；(3)被告於96年6 月11日初次警詢供稱：
    「（你發現火警時，是否知道火勢如何？）我發現火警時，
    沒有看見外面火苗，但是我二樓客廳都是濃煙。」等語（警
    卷(一)第5 頁），惟陳永成於96年6 月11日警詢已陳稱：伊跑
    到2 樓時，看見伊父親在1 、2 樓樓梯間等伊與奶奶，當時
    我家沒有著火或濃煙，只有溫度一點點等語明確（警卷(一)第
    68頁），證人陳李寶芳於原審亦證稱：「（你在三樓有看到
    煙嗎？）沒有。是到一樓下，才看到稍微有霧霧的，好像有
    煙，…」等語，足見當時被告住處一、二、三樓均無濃煙，
    被告所稱其住處二樓客廳都是濃煙，顯與事實不合，此益可
    知被告當時並不在二樓。又證人陳李寶芳及陳永成於上開96
    年6 月11日警詢、陳永成於上開偵訊時，均證稱其等原要往
    頂樓逃，係被告在樓下叫其等要從後門逃等語，此部分事實
    ，自可認定；(4)關於被告住處一樓鐵捲門開啟時，陳李寶芳
    與陳永成有無在場目睹，被告於96年6 月11日第一次警詢先
    供稱：伊在二樓房間聽到母親喊火燒，馬上起床衝到一樓要
    按開鐵捲門，但鐵捲門開至膝蓋處停住，伊才馬上回頭往後
    逃，伊母親及兒子已先從後門逃出（警卷(一)第4 頁）；隔日
    （12日）第二次警詢又供稱：「我先到一樓開燈，然後往前
    門方向去按鐵捲門開關，我母親及兒子見我無法開啟鐵門，
    才跑往後門從後門逃出。」等語（警卷(一)第22、23頁），依
    被告上開供詞，陳李寶芳與陳永成應均有看到被告開啟鐵捲
    門之情形，然此與陳李寶芳於11日警詢所稱：確定我家鐵門
    有被打開，不知何人打開；陳永成於同日警詢亦證稱：父親
    先至一樓，伊緊跟父親後面下樓，當時一樓自動鐵門已經打
    開約1 公尺高，我有看到前面有火等情（警卷(一)第68頁）均
    不相符。互核證人陳李寶芳、陳永成之證述與被告之供述，
    當時鐵門有被打開應無疑問，陳李寶芳已陳明非其本人打開
    ，被告則自承係其本人打開，則該鐵捲門為被告按開關打開
    ，應可認定，按證人陳李寶芳及陳永成既均證稱：未見被告
    打開鐵捲門等語明白，足認被告按開關開啟鐵捲門時，陳李
    寶芳及陳永成均不在場。陳李寶芳與陳永成於97年4 月14日
    原審審理中雖均改稱：被告在二樓睡覺，其等同去二樓叫醒
    被告，即一同下樓從後門逃離，當時前門並未打開云云（原
    審卷(五)第122-124 頁），然被告住處前面鐵捲門半開至成年
    人腰部（約一公尺）之事實，除上開陳永成警詢之證述外，
    並有火災後警員所拍相片可資佐證（警卷(二)第38、40頁），
    陳李寶芳與陳永成於原審另稱當時前（鐵）門未打開，顯與
    事證有違，應係事後迴護被告之詞，並無可採。據此而論，
    被告應係在陳李寶芳與陳永成隨其下至一樓之前，即已先在
    一樓按開鐵門約一公尺高，此益見被告所辯係陳李寶芳與陳
    永成同至二樓將其叫醒云云，不足採信；(5)被告於96年6 月
    11日第一次警詢時自承：6 月5 日當天，伊在住處二樓，將
    伊穿過的襪子剪碎，放在鐵桶內，還有一些不要的東西，加
    酒精助燃，以打火機點火燃燒，伊將燒完的東西放在住處二
    樓客廳沙發旁，過了兩、三天後，某日下午三、四點，伊從
    後面防火巷走到巷底籬笆圍起來的小公園空地內。伊怕媽媽
    誤會隔壁被縱火係伊所為，因為她在二樓書架找到一個黑手
    套，問伊黑手套作何用，伊說是騎機車用，然後伊就將該黑
    手套剪碎，跟黑色破Ｔ恤、白襪子、黑襪子、綠色毛襪加入
    酒精一起燒掉等語在卷（警一卷第10-12 頁），然按諸事理
    ，本件火災發生時，被告若係在二樓睡覺被其母叫醒，其母
    自無可能懷疑本件縱火為其所為，被告於火災後數日，仍有
    此疑慮，亦足佐認其當時並非在二樓睡覺而經其母叫醒。(6)
    依陳李寶芳與陳永成上開警詢及偵查中所述，其等原要從頂
    樓逃跑，係被告在樓下叫其等不要上頂樓，趕快到樓下。而
    在此之前其等並未同至二樓叫被告，已如前述，對照觀之，
    當時陳李寶芳與陳永成係未下至二樓，從三樓直接要往頂樓
    逃跑，惟陳李寶芳與被告乃母子關係，自無可能未至二樓查
    看被告情形，即逕往頂樓逃生，其等應係至二樓發現被告不
    在，始與陳永成往頂樓逃生，此時才聽聞被告在樓下叫其等
    不要去頂樓，方符事理。(7)另關於陳李寶芳、陳永成自後門
    逃出後，被告是否亦隨即逃出一節，被告於警詢業已供稱：
    伊在按開鐵門時，陳李寶芳、陳永成見其無法開啟，乃先從
    後門逃出，伊亦跟著從後門逃出，伊跑出住處後，沒有立即
    找其母與其子，處在忠言路與太華街54巷口時目視找他們，
    但沒有找到，事後也沒會合；其於偵訊中亦稱：伊逃出後，
    找不到其母與其子等語在卷，被告逃出之後未再見到其母與
    其子，應已明確。其母陳李寶芳於原審雖證稱：當時被告有
    與伊及陳永成一起跑，伊與陳永成出來，被告也跟在後面出
    來，「（隔多久陳培元才出來？）伊走出後門，他就出來等
    語（原審卷(五)第124-126 頁），然被告倘係與陳李寶芳一同
    自後門逃出，實無就此情節為不實供述之必要，且證人陳永
    成於警詢亦稱：伊與陳李寶芳從後門逃出，被告則在一樓裏
    面，過了十幾分鐘伊才看到他從後門跑出來等語（警卷(一)第
    67-69 頁），對照觀之，陳永成所述與被告之供述較為相符
    ，且參以被告於案發當日早上5 時10分許，獨自走入全家便
    利商店購物後，隨即坐在該店門前，均有該便利商店之監視
    錄影相片可稽（警卷(二)第41頁），並經該店員工李沅於警詢
    證述在卷（警卷(一)第93-96 頁），足見證人陳永成所述，與
    卷證相符，應較屬可信，被告於陳李寶芳與陳永成逃出後，
    仍留在其住處約十幾分鐘後，始離開住處，離開後並未與陳
    李寶芳與陳永成會合，亦堪認定。
  (五)又本件以汽油填充入鷹牌威士忌酒空瓶並以布塊為引線方式
    製作之汽油彈一節，業據證人李玉琴於原審審理時結證稱：
    「忠言路61號1樓儲藏室是在我們的承租範圍，但是屋主如
    果要使用也可以，被告曾經在儲藏室放過高梁酒，伊曾在儲
    藏室看過鷹牌威士忌酒，即卷（即警卷(二)）第43頁照片上
    的酒瓶」等語（見原審卷(四)第23頁、第26頁）。證人黃世銘
    於原審亦證稱：「伊休假或沒有工作時，會去李玉琴經營的
    泡沫紅茶店幫忙打掃，1 樓儲藏室除了伊、李玉琴、房東、
    被告放過東西外，並無其他人會放東西，曾經在打掃儲藏室
    時看過1 箱小瓶高梁酒，還有1 瓶鷹牌威士忌酒，即警卷(二)
    第43頁照片上的酒瓶，因為伊喝過那種酒，那種酒很難喝，
    所以伊對那個牌子的酒印象很深，當時心裡還想『這種酒怎
    麼有人要喝』。伊到警局的時候，警察有拿一瓶樣品給伊看
    ，乍看之下伊就想起來，伊曾經在儲藏室看過，伊不清楚那
    是否為空瓶，伊沒有去開，那酒瓶看起來外觀髒髒舊舊的，
    後來酒瓶就不見」、「該空瓶於上個月底（即5 月）打掃儲
    藏室時就沒有看到」等語（見警卷(一)第76頁、警卷(二)第16頁
    ，原審卷(四)第33頁至第35頁）。足見被告確曾將本件縱火之
    汽油彈容器外觀相同之鷹牌威士忌酒瓶帶回住處，並存放於
    儲藏室。
  (六)另該汽油彈之引線與採自被告家中之布條經送鑑定進行比較
    結果：雙面紋路邊之型態均呈V 字型、從V 字型尖端到邊界
    均有7 條織線，且細部編織型態相同，成分相似，有內政部
    警政署刑事警察局96年6 月12日刑鑑字第0000000000號鑑定
    書在卷可稽（見警卷(一)第321 頁至第329 頁）。至該引線經
    實踐大學吳文演副教授取樣燃燒試驗，有白灰及黑煙產生，
    研判為聚脂棉（由棉及聚脂交紡），固有高雄市政府警察局
    刑事鑑識中心證物處理初報表可查（警卷(一)第150 頁），而
    與上開刑事警察局刑鑑字第0000000000號鑑定結果：採自瓶
    口之白色纖維檢出聚脂纖維成分及米白色織維檢出螺縈纖維
    成分，與採自高雄市○○區○○路61號3 樓之纖維成分均相
    似等語（警卷(一)第322 頁），尚有不同。就此刑事警察局已
    另函稱：刑鑑字第0000000000號鑑定結果係經該局以精密儀
    器分析檢出，因嫘縈纖維本質上為棉之再生纖維，是否由燃
    燒即可確認布塊之材質，因該局未從事此項試驗，未便臆測
    ，然不影響該局鑑定書綜合研判之結果等語在卷，有該局
    100 年6 月2 日刑鑑字第1000072769號函存卷可按（本院卷
    一第206 頁），而吳文演亦於100 年5 月31日就此事項答覆
    本院稱：聚脂/ 棉與聚脂/ 嫘縈混紡紗之物化性相近，不容
    易用燃燒法區分。宜用電子顯微鏡與Ｘ射線能譜分析法較為
    準確等語明確（本院卷一第168 頁），是上開刑事警察局刑
    鑑字第0000000000號鑑定結果自屬可採。
  (七)按在數個證據中，雖均不能單獨證明全部事實，但如各證據
    間具有互補性或關連性，事實審法院自應就全部之證據，經
    綜合歸納之觀察，依經驗法則衡情度理，本於自由心證客觀
    判斷，方符真實發現主義之精神。倘將各項證據予以割裂，
    單獨觀察分別評價，或針對被害人之陳述，因枝節上之差異
    ，先後詳簡之別，即悉予摒棄，此證據之判斷自欠缺合理性
    而與事理不侔，即與論理法則有所違背，所為判決當然違背
    法令（最高法院96年度台上字第5003號判決意旨參照）。綜
    上所述，本件目擊證人洪春珠、盧洪雖均因未能看清縱火者
    之面貌，而無法百分之百確認所見縱火之人確為被告，惟就
    其等所見縱火者身型、走路、跑步之特徵，均同聲證稱很相
    像，而被告就本件縱火案發生時，其是否在住處屋內，逃生
    之過程為何，與證人即其母陳李寶芳、其子陳永成所為歷次
    證述，多有顯然之不合，陳李寶芳、陳永成之證詞亦一再翻
    異反覆，按諸事理，被告當時如確時在屋內睡覺，就此等事
    實過程，證人當不致有如此反覆不一之陳述，被告所述亦不
    應與其母、其子之陳述有顯然之歧異，並有上開顯不合經驗
    法則之情形。再者，被告於火災當時倘與其母、其子共處於
    其住處，並一起由後門逃出，亦不應於案發數日後，猶擔心
    其母懷疑本件縱火案為其所為，而在家中以酒精助燃，燃燒
    襪子等物，並將燒完之殘留物刻意丟至附近圍籬之小公園內
    ，被告係由其住處後門外出，至其隔壁之華新洗衣店前丟擲
    汽油彈縱火後，始尚忠言路左轉富國路後，繞回其住處後門
    進入其住處，而非自始即在其住處二樓睡覺，應堪認定。從
    而，本件6 月5 日盧洪與洪春珠所目擊華新洗衣店縱火之行
    為人係被告本人，應可認定。
六、關於被告為本件縱火殺人行為之動機：
  (一)被告於下列時間曾到高雄醫學院附設中和紀念醫院精神科就
    診，即85年6 月6 日、22日、9 月20日、21日、12月9 日，
    87年1 月14日，88年5 月21日、28日、9 月27日、10月8 日
    、18日、25日、11月5 日、24日，89年2 月25日、3 月17日
    、31日、5 月12日、6 月26日、7 月10日、8 月25日，90
    年2 月16日、3 月15日、30日、4 月21日、8 月8 日、9 月
    7 日、10月19日，91年3 月7 日、4 月4 日、5 月24日、6
    月28日、8 月8 日、9 月25日、11月18日、12月20日，92年
    1 月22日、2 月27日、4 月1 日、8 月27日、12月1 日，93
    年5 月5 日、6 月9 日、7 月9 日、11月20日、12月20日，
    94年1 月15日、2 月15日、3 月15日、4 月12日、5 月6 日
    、6 月7 日、7 月26日、8 月12日、9 月5 日、9 月19日、
    10月1 日、22日、11月11日、23日，95年2 月7 日、22日、
    3 月8 日、23日、4 月7 日、21日、5 月5 日、19日、6 月
    20日，經該醫精神科診治或居家治療之紀錄，被告且曾主訴
    其會有殺人、放火之衝動，且幻想其是老大，有人要追殺他
    之情，有該院被告病歷資料附卷可參（見警卷(一)第188 至22
    0 頁），其於就診過程中，曾於85年6 月6 日表示其會亂
    想、有超能力、什麼都會做、當老大、有兄弟，於9 月20
    日表示想放火，9 月21日急診時表示有殺人、放火的衝動
    、很想找人打架，6 月22日急診時理學檢查記載其一直想
    去扔汽油彈，尤其是警察局或學校（警卷(一)第191 、193 、
    195 反面、198 、199 頁），93年6 月9 日病歷記載：被
    告認為其長期被警察迫害，當白老鼠被控制，故以各種方法
    要找出迫害者，法律途徑如未果，則砍殺，自述之前還曾放
    火，不擔心被查獲，有辦法。評估被告現實判斷力缺乏，對
    他人有高度危險。同年7 月9 日病歷仍記載：現實感受損，
    仍表示其為白老鼠（警卷(一)第213 頁正反面），94年2 月
    16日病歷記載，監視妄想，仍有強行掃描（警卷(一)第214 頁
    反面）95年2 月22日病歷記載：「有機會仍要追緝那五個
    迫害我的人」（警卷(一)第218 頁正面）95年3 月8 日、4
    月7 日病歷均記載：有幻覺、被害妄想（警卷(一)第218 頁反
    面、219 頁），均有各該病歷存卷可查。參諸被告於警詢即
    曾自稱：伊是國安局尚美頻道之心智控制研究計劃中，被控
    制的被害人，該計劃是用來控制黨政軍的心智。而於本院前
    審審理中曾屢次陳述其腦部被警總植入晶片，國安局人員及
    維士比集團以高科技音聲波心智武器攻擊伊，綜上觀之，足
    認被告罹患妄想性精神疾病，有被害幻想、被監視妄想、及
    殺人、放火、丟汽油彈之衝動，並認為自己有辦法，不擔心
    遭人查獲。
  (二)被告於犯案前，乃在正修科技大學擔任講師，曾在高雄應用
    科技大學產業上地區研究中心擔任學術經理。當時並未發現
    被告有何精神不正常現象之情，固據證人即正修科技學企管
    研究所長李啟誠及高雄應用科技大學工管研究所所長黃營芳
    於本院前審審理時證述在卷，惟被告有上開精神病史業如前
    述。經原審囑託財團法人長庚紀念醫院高雄分院（下稱高雄
    長庚醫院）對被告施以精神鑑定，該院參考被告個人生活史
    、家族史、生病史等資料，並對被告進行一般身體檢查、神
    經學檢查、腦電圖檢查、心理測驗及會談後，鑑定結果認為
    ：被告在案發當時意識清楚，長期存在有關係妄想、被害妄
    想及聽幻覺，可以確定被告罹患「妄想型精神分裂症」。被
    告智能屬中上程度，能夠在40餘歲時完成研究所學業，主持
    並策劃多項創意工程，並且能在大學授課，可見被告即使在
    10多年的精神疾病困擾下，但在接受精神科治療之情形下，
    依然能夠維持一定功能；唯獨其精神症狀，包括聽幻覺、被
    害妄想、被監控妄想，內容相當怪異。被告在案發前數個月
    堅稱國安局長期監控他，因而多次到地檢署按鈴申告，次數
    之頻繁表示被告在那一段時間的被監控、被害妄想相對嚴重
    。然而，當被問及96年6 月5 日案發前至少一週內之精神症
    狀時，被告反而認為那一段時間的聽幻覺、被害妄想與被監
    控妄想相對是較輕微的，被告精神狀態應處於較緩和的時期
    。被告於鑑定過程中，陳述之具體妄想對象是警察機關與國
    安局，本案受害者卻是與妄想內容不相干之洗衣店鄰居，其
    犯罪行為與其精神狀態並無明確關係。然而，被告部落格內
    之內容顯示妄想對象相當廣泛，並不局限於國安局，因此被
    告犯案動機可能是受到精神症狀干擾下之行為表現，其行為
    能力因受精神障礙的影響達顯著降低等語，有該院精神鑑定
    報告書1 份附卷可參（見原審卷(三)第341 頁至第349 頁）。
    另該院就上開鑑定意見，於100 年8 月5 日（100 ）長庚院
    高字第Ａ50111 號函補充說明：上開鑑定意見係根據被告之
    病歷紀錄及其部落格內容所為之間接推論；就精神醫學而言
    ，精神分裂症病患將平日熟識（如親友或鄰居等）或有其它
    地緣關係之人當成妄想或攻擊對象之情形並不罕見，而被告
    96年於該院鑑定時，雖否認犯案及以鄰居為特定妄想對象，
    其部落格亦未提及鄰居名字，惟考量病患平日妄想內容與情
    節相當嚴重，且家屬會談顯示其妄想行為亦屬極端暴力，故
    合理評估病患係有可能於某種情境下將鄰居納入其妄想系統
    ，並出現本案之暴力行為，惟仍應依病患之實際行為為準等
    語，有該院函存卷可按（本院卷二第96頁）。足見被告自有
    可能於某種情境下將鄰居納入其妄想系統，而出現本案之縱
    火行為，非必因有具體之夙怨、仇恨或嫌隙而為之。
  (三)證人李玉琴警詢時雖證稱：「被告曾向華新洗衣店的汪茶花
    借錢，因為被告之前還欠汪茶花錢，所以汪茶花沒有借他，
    從那次開始，他就對我們以及汪茶花態度不是很好」等語（
    見警卷(一)第72頁），惟據汪茶花於原審時證稱：「被告曾經
    晚上喝完酒搭計程車回來，向我借新台幣（以下同）三百元
    、二百元」、「曾經借過大概三、四次」、「有還過一次錢
    ，還欠五百元沒有還，我沒有向被告催討過」等語（原審卷
    (七)第267 頁），被告並無向汪茶花借錢未果之情形，且汪茶
    花亦未曾向被告催討欠款，不致因此引起被告不悅，自難僅
    以李玉琴上開證述，即逕認被告係因向汪茶花借錢未果而為
    本件縱火犯行。
七、被告及其辯護人雖以前揭情詞置辯，然除部分辯解本院已指
    駁如上外，另查：
  (一)辯護人雖以證人黃世銘、李玉琴2 人有可能與被告及被告母
    親平日相處不愉快，而有誇大不利被告之陳述等語置辯，然
    李玉琴該陳述係於96年6 月9 日製作，而依陳李寶芳於原審
    審理時之陳述，在本件火災發生前，其與李玉琴並未發生衝
    突（見原審卷(五)第125 頁反面），其與李玉琴、黃世銘係於
    火災後應繳納房租時，就李玉琴是否應繳納足額房租之問題
    而有爭議，依時間判斷其等之不快應係在李玉琴製作警詢筆
    錄之後，故尚難以此認李玉琴故意為誇大不利被告之陳述；
    又房屋發生火災時，發生傷亡者通常為該火災戶之人員，隔
    鄰之房屋於各種條件配合之情況下雖有可能因火延燒而受波
    及，然因需有一段時間，在救火不及之情況下始會延燒到鄰
    屋，鄰居之人員究有較多之時間從容逃離，被告雖居住於本
    件火災現場之隔壁，然由其於縱火後立即回家叫醒其母親及
    兒子（詳後述）之舉動觀之，其無意使其母、子遭受傷害，
    且積極叫其母、子遠離火場，而其自己既為縱火之人，自不
    致因火災而受傷害，是亦難以被告居住於火災現場隔壁，而
    為其有利之認定，被告辯以：其住處即在火災處隔壁，不可
    能為本件縱火行為，尚無可採。
  (二)證人洪春珠雖於警詢時證稱：「96年6 月5 日華新洗衣店縱
    火嫌疑男子身高約170 公分、瘦瘦的，穿暗灰色上衣、黑色
    長褲」等語（見警卷(一)第40頁），與證人盧洪所證述：「該
    名男子大約170 公分左右，微胖，穿著深色七分褲、淺色短
    袖T 恤上衣」等語（見警卷(一)第48頁），雖不一致，惟證人
    洪春珠於原審審理結證時一再表示：「當天天色暗暗的，案
    發時在火災現場看到1 個人跑走，當時急著要救火，沒有注
    意看那個人，伊沒有看到他穿什麼衣服，伊可以看很遠，但
    是伊沒有注意看那個人，因為伊急著要撲火，只有看那個人
    在跑」等語（見原審卷(五)第113 頁反面至第115 頁）；衡之
    洪春珠直接面對火災現場，情緒必至為驚恐，又急著救火，
    其對犯罪嫌疑人之穿著記憶不清尚屬合理，本件尚難以洪春
    珠、盧洪對犯罪嫌疑人之穿著指述不一致，即遽認其2 人之
    證詞均不可採。另盧洪於原審審理時雖證稱：伊所目擊之男
    子所穿之短袖T 恤上衣，並非警卷(一)第172 頁（全家便利商
    店攝錄影像被告所穿）無袖內衣等語，惟被告嗣出現於全家
    便利超商時，雖穿著警卷(一)第172 頁之無袖內衣，然該時點
    已非縱火之時，且被告於其母、其子自後門逃出後，仍獨自
    留於家中約十幾分鐘，亦已經本院認定如前，盧洪證述縱火
    之人穿著與上開便利商店錄獲影像之穿著不合，尚難據為被
    告有利之認定。
  (三)依證人洪春珠之證述，縱火者丟擲玻璃瓶在華新洗衣店門口
    後，便沿忠言路跑步再左轉向富國路全家超商方向逃逸，經
    本院前審法官履勘現場，發現由忠言路左轉富國路，走至太
    華街左轉，至54巷左轉可與忠言路相通，被告住處後面之防
    火巷亦與該54巷相通，是以被告縱火後可由富國路左轉太華
    街，再左轉54巷，而後由防火巷回到其住處後門，經本院前
    審測量該段路程為火災現場到富國路口47.5公尺，富國路到
    太華街65公尺，太華街至54巷口71公尺、54巷口到防火巷65
    公尺、防火巷到被告屋後門10公尺，全長共258.5 公尺，本
    院請法警劉國鈞以一般速度跑此段路段，約需1 分6 秒，此
    有本院前審現場勘驗筆錄附卷可稽（上訴七卷第124-127 頁
    ），亦可見被告縱火後跑回家喊叫其母親兒子由後門逃離，
    時間上非不可能。
  (四)本件指認並未違反警察機關實施指認犯罪嫌疑人程序要領：
    1.依「警察機關實施指認犯罪嫌疑人程序要領」規定，如需
      實施目擊證人指認犯罪嫌疑人，應依下列要領為之：一、
      應為非一對一使之成列指認。二、指認前應由指認人先陳
      述犯罪嫌疑人特徵。三、被指認之人在外形上不得有重大
      差異。四、指認前不得有任何可能暗示、誘導之安排出現
      。五、指認前必須告知指認人，犯罪嫌疑人並不一定存在
      於被指認人之中。六、實施指認，應於偵訊室或適當處所
      為之。七、實施指認應拍攝被指認人照片，並製作紀錄存
      証。八、實施照片指認，不得以單一相片提供指認，並避
      免提供老舊照片指認（見原審(六)第203 頁）。
    2.洪春珠、盧洪、李玉琴、黃世銘並未目擊96年5 月6 日高
      雄市○○區○○街汽車縱火案，並非該案之目擊證人；本
      件警察機關播放96年5 月6 日高雄市○○區○○街汽車縱
      火案之影像予其等觀看，目的應在令其辨別有無見過錄影
      帶中之人，以利案件之偵查；又其等既非目擊證人，自無
      法於開始之初，即漫無目的找人供其辨認，故該部分尚無
      警察機關實施指認犯罪嫌疑人程序要領之適用，合先敘明
      。
    3.又證人黃國書於原審審理時結證稱：「縱火案發生後，我
      們據報到現場，消防局也據報到現場，我們就開始查訪，
      初步查訪時發現被告坐在忠言路及富國路的全家便利超商
      那邊，其鼻孔有煙薰狀況，我們問他為何會坐在那邊，他
      表示他叫他母親下來坐在那邊休息，但經刑警大隊向他母
      親查訪，他母親陳述是由她叫被告及被告的兒子下樓，2
      人所供述不相符，所以當時將被告列為嫌疑犯。專案小組
      就開始分工，調閱監視器，並調取96年5 月6 日高雄市○
      ○區○○街汽車縱火案錄影帶，錄影帶中嫌疑人走路的樣
      態與被告非常相似，我們就開始偵查，經訪查被害人及證
      人，我們向檢察官聲請搜索票，在被告的住處找到與汽油
      彈相似的布條，以肉眼觀察在被告住處查扣的布條與汽油
      彈的織布有百分之80的相似度，我們以尺去丈量，引線織
      布的寬度與長度及特殊的織法，與被告家中查扣的布條很
      相似，所以該查扣的布條，就由我們高雄市政府警察局刑
      事鑑識中心帶回去鑑定，之後我們請相關證人及被害人到
      場指認」、「逮捕被告的前1 、2 天我們積極通知洪春珠
      過來指認汽車縱火案的影像，因為洪春珠不敢指認，我們
      就作罷，到了96年6 月12日我們查獲被告時，再度通知洪
      春珠指認，因洪春珠非常害怕，當時為了要避免媒體妨害
      偵查，我們特別把被告帶到博愛派出所進行偵訊，洪春珠
      因為怕受到報復，我們與她商量，以經過被告並予指認的
      方式加以指認，但洪春珠不願意，所以改由我們另選2 位
      與被告身材相同的人員，把他們3 個人跑步樣子錄影後，
      供證人洪春珠指認。之後我們通知到的證人都是以這幾捲
      錄影帶供證人去指認，指認過程中，我們有告知被告他跑
      步的方式是要供證人指認之用，3 位被指認者被拍攝的時
      間，沒有相當的差距，在請證人指認被告前，並未提到被
      告的姓名、住處、資料等跡證或暗示」等語（見原審卷(六)
      第197 頁至第198 頁），核與洪春珠於原審審理時所證稱
      ：「警察有拿一個錄影帶，錄影帶內有3 個男子跑步給伊
      看」等語（見原審卷(五)第117 頁、第118 頁）相符，故本
      件因洪春珠不敢面對被告，乃經由警察機關以數人跑步方
      式錄影後供其指認，應為非一對一之指認，且尚難認有何
      暗示、誘導之安排出現。
  (五)關於本件汽油彈織布規格、長度，業據證人即高雄市政府警
    察局刑事鑑事中心人員蔡文忠於原審審理時結證稱：「我們
    從消防局取回證物後，在高雄市政府警察局刑事鑑識中心發
    現酒瓶瓶口有織物，我們就先照相紀錄，第1 天取回來先照
    相，第2 天才把織物取出，取出過程，戴手套取出一段織物
    斷掉，之後又繼續取4 段，裡面尚有織物，沒有全部取出」
    、「96年6 月8 日因吳文演副教授應邀擔任本局行政人員服
    裝公開評鑑委員，當日評審結束後，我們曾請他對華新洗衣
    店縱火案涉案織物做檢視及提供意見，吳教授於本局刑事鑑
    識中心燃燒實驗室做實驗，口述燃燒的情形，我們就紀錄於
    證物處理初報表讓左營分局當參考」、「但是我們只是剪下
    來一點點，作試燃試驗，其餘的部分再送到內政部刑事警察
    局做成內政部刑事警察局第0000000000號鑑定書，當時送去
    內政部刑事警察局的證物就是如原審卷(四)第258 頁扣押物品
    清單所示之扣案證物」、「扣案證物中另有一個刑事局鑑識
    科化學組編號0000000000-0000000000000000 ，收樣日期20
    07/12/31，下午01：32：53類別纖維，送驗單位高雄地方法
    院，外載左營區○○街54巷6 弄17號之3 的鐵罐，因為上載
    左營區○○街54巷6 弄17號之3 ，可能是高雄市○○區○○
    街汽車縱火案的證物。高雄市政府警察局刑事鑑識中心證物
    處理初報表所載的織物長度，與內政部刑事警察局上開鑑定
    書所載的織物長度不一樣，最主要是當時的纖維頭尾不是很
    完整，且放置的角度不一樣的話，丈量的時候會有誤差，但
    是我們測量時有相片紀錄，且在上面附有比例尺，所以我們
    可以確定送驗的證物與內政部刑事警察局上開鑑定書鑑定物
    品是一樣」等語明確（見原審卷(七)第157 頁至第158 頁）。
    證人高麗姬於原審審理時結證稱：「我目前任職內政部警政
    署刑事警察局鑑識中心痕跡組組長，從事鑑定工作大約18年
    ，內政部刑事警察局第0000000000號鑑定書鑑定物品如原審
    卷(四)第258 頁扣押物品清單所示之扣案證物」、「高雄市政
    府警察局刑事鑑識中心所做的報表我們沒有參閱，我們是依
    照實際送驗的證物進行鑑定，會有長度上的爭議，因為就鑑
    定而言，凡是測量就會有誤差，目前比例尺並沒有標準化，
    再加上證物本身有受熱、燒熔、捲曲的情形，我們不能拉直
    ，所以我們都放在現有的比例尺下進行觀察及測量，所以誤
    差是可以接受的，本案長度並非主要的鑑定關鍵，本件都有
    照相存證，在內政部刑事警察局上開鑑定書我們所載的長度
    『約』幾公分，已經表明鑑識有誤差的」、「內政部警政署
    刑事警察局第0000000000號鑑定書鑑定物品是扣案證物中紀
    載刑事局鑑識科化學組編號0000000000-0000000000000000
    ，收樣日期2007/12/31，下午01：32：53類別纖維，送驗單
    位高雄地方法院，外載左營區○○街54巷6 弄17號之3 的鐵
    罐中扣案的證物，與上開第0000000000號鑑定書鑑定物品不
    同，所以鑑定報告不同，我們是依據實際上所送的物品鑑定
    」等語明確（見原審卷(七)第159 頁至第160 頁），則內政部
    警政署刑事警察局確係就被告家中扣得之布條，及本件火災
    現場所發現之汽油彈引線織布加以鑑定無誤。
八、另被告所聲請下列調查證據事項，本院認無調查之必要：
  (一)被告聲請調查高雄市政府消防局火災鑑識科之職掌與工作；
    調取劉冠亨之戶籍謄本、經歷、專長、人事派令、服務證明
    等資料；調取證物移交單正、副本存參紀錄與消防局收發文
    核章及收發公文存檔紀錄；調取高雄市立龍華國中94年度至
    96年度保全人員發包暨合約書、96年度簽到簿、保全人員名
    冊、薪資核發證明、所得稅扣繳憑單；調取盧洪全戶戶籍謄
    本、印鑑證明、健保資料、就醫紀錄、勞保繳費收據、手機
    通聯記錄；調取洪春珠、李玉琴、黃世銘、陳李寶芳、汪茶
    花、李清標、吳慧玲、吳梁阿真、華新洗衣店手機通聯記錄
    ；調取高雄市政府消防局、高雄市政府消防局新莊分隊、高
    雄市政府消防局中華分隊、高雄市政府消防局鼎金分隊、高
    雄市政府消防局大昌分隊、高雄市政府消防局十全分隊、高
    雄市政府警察局、高雄市政府警察局左營分局勤務中心於96
    年6 月5 日全日報案紀錄與勤務調派紀錄；調取高雄市政府
    消防局火災鑑識科蔡致木、劉冠亨、謝耀陞、陳文駿、林維
    焜、孫訓賜、黃國祥、黃惠麗、趙龍雄之服務證明及核發薪
    資證明；調取內政部消防署火調組組長蕭肇寶之服務證明及
    核發薪資證明；調取李清原原任職於秉弘企業有限公司之服
    務證明、勞保資料、撫恤金賠償証明；調取李清原、吳慧玲
    、李進吉、李孟恒之健保資料、公文核章及收發紀錄、屍體
    冷藏庫使用情形、告別式禮堂使用記錄；調取李進吉、李孟
    恒之就讀學校學籍、在學證明；調取呂泓德、潘文賢之健保
    資料、就醫證明、就讀學校學籍、在學證明；調取高雄市政
    府消防局陳計良、吳惠明、許智凱、許國泰、羅家福之送醫
    掛號紀錄、送醫急診紀錄、燒燙傷中心加護病房住院病歷；
    調取高雄醫學大學附設中和教學醫院急診室人員陳淑屏之服
    務資料；調取秉弘企業有限公司設籍證明、商業登記卡、稅
    籍設立資料；調取高雄市政府警察局左營分局新莊派出所95
    年度至97年度輔警招募派任選用相關資料、簽到簿、勤務表
    ；調取華新洗衣店縱火案偵破後相關人員之敘功、升遷表揚
    名單；調取臺灣、國泰、新光人壽保險股份有限公司關於華
    新洗衣店縱火案之相關理賠文件；調取民眾因華新洗衣店縱
    火案請領火災理賠之文書，均與本案認事用法欠缺關聯性，
    並無調查之必要。
  (二)被告聲請調取盧洪、洪春珠之視力證明，然其等2 人之視力
    狀況業據其等於原審審理時到庭證明；被告另聲請調取李清
    原、吳慧玲、李進吉、李孟恒之就醫證明文件、送醫掛號紀
    錄、急診紀錄暨聲請解剖屍體部分，然渠4 人之死亡原因，
    有法醫驗斷書、法務部法醫研究所鑑定報告書及解剖報告書
    、照片等在卷可證；聲請調取汪茶花之送醫掛號紀錄、急診
    紀錄、燒燙傷加護病房病歷部分，已有汪茶花於高雄醫學大
    學附設中和紀念醫院病歷紀錄在卷可憑（見偵查卷(一)第90至
    195 頁），上開部分待證事實已臻明確，依法尚無調查必要
    。
  (三)被告聲請勘驗原審96年8 月17日準備程序光碟，惟該日準備
    程序過程有筆錄可稽，且當日係就卷證之證據能力加以表示
    意見，辯護人除當庭表示意見外，並具狀對卷證證據能力表
    示意見，被告嗣亦具狀對卷證證據能力表示意見，則該聲請
    事項核與本件爭點無涉，而無調查必要。
  (四)被告聲請將本件重送高雄醫學大學附設中和紀念醫院或凱旋
    醫院進行被告之精神鑑定，然被告曾有精神病史，自79年起
    ，即在高雄醫學大學院附設中和紀念醫院診治之情，業如前
    述，而被告於本件行為時之精神狀況業經原審委託長庚醫院
    對被告施以精神鑑定，該醫院參考被告個人生活史、家族史
    、生病史等資料，並對被告進行一般身體檢查、神經學檢查
    、腦電圖檢查、心理測驗及會談後而為鑑定，此部分待證事
    實已臻明確，核無再送精神鑑定之必要。
  (五)關於證人洪春珠、劉冠亨、蕭肇寶、李清標、黃崑臨、黃世
    銘、李玉琴前皆已傳訊並交互詰問完畢，並無再行傳喚之必
    要；又方和金、楊政章、殯葬所主任、歐春庭、偵查佐陳周
    呈、高雄市保全商業同業公會王志成、謝耀陞、陳文駿、林
    維焜、黃國祥、楊振宇、沈慶華、林堅瑢、許清桂、魏志勝
    、吳佩穎、吳翊弘等人，與本件事實認定均無關聯性均無傳
    訊之必要；案發當天負責急診之醫師，高雄榮總急診醫師盧
    怡吟因本案被害人死因部分有法務部法醫研究室鑑定報告及
    解剖報告以及榮總高醫急診病歷摘要可為參酌，尚無傳訊各
    該醫師到庭之必要；鑑定人蕭開平及法醫研究所所長王崇儀
    因關於鑑定報告有無證據能力由法院加以審酌，尚無傳訊之
    必要；鑑定人吳文演就鑑定意見業已函覆亦無傳訊之必要；
    檢察官葉麗琦、倪茂益並非本件見聞相關之事實之人暫無傳
    訊之必要；被告所指證人A 、B 、C ，檢察官並未引為證據
    卷內亦無相關之資料尚無從傳喚。
九、綜上所述，本案事證已甚明確，被告所辯並不足採，被告犯
    行洵堪認定，應予依法論科。
、論罪科刑部分：
一、核被告所為，係犯刑法第173 條第1 項之放火罪、第271 條
    第1 項之殺人罪、同條第2 項之殺人未遂罪。被告以一放火
    行為同時觸犯放火罪、殺人罪（李清原、吳慧玲、李進吉及
    李孟恒4 人因而死亡），及殺人未遂罪（汪茶花、李清標未
    生死亡結果），為想像競合犯，應依刑法第55條規定，從一
    重之一個殺人罪處斷。
二、另按刑法第19條規定；「行為時因精神障礙或其他心智缺陷
    ，致不能辨識其行為違法或欠缺依其辨識而行為之能力者，
    不罰。行為時因前項之原因，致其辨識行為違法或依其辨識
    而行為之能力，顯著減低者，得減輕其刑」。本件高雄長庚
    醫院對被告行為時之精神狀態鑑定結果認為：被告在案發當
    時意識清楚，長期存在有關係妄想、被害妄想及聽幻覺，可
    以確定被告罹患「妄想型精神分裂症」，犯本案當時被告不
    無可能將鄰居捲入其妄想內容而為本次犯行，因此被告犯案
    動機可能是受到精神症狀干擾下之行為表現，其行為能力因
    受精神障礙的影響達顯著降低等語，有該院函附之精神鑑定
    報告書及鑑定意見補充說明各1 份附卷可參（見原審卷(三)第
    341 頁至第349 頁、本院卷二第96頁），被告犯本罪時，行
    為能力因受精神障礙的影響達顯著降低，致其辨識行為違法
    或依其辨識而行為之能力顯著減低，爰依刑法第19條第2 項
    之規定減輕其刑。
三、原審認定被告犯本罪，予以論罪科刑，固非無見，惟原判決
    認定被告係因曾向汪茶花借錢未果，致為本件縱火犯行，認
    定事實非無可議。被告上訴否認犯罪，固無理由；檢察官上
    訴以被告雖罹患「幻想型精神分裂症」，然其於本件犯案時
    之意識清楚，應能辨識其放火之行為，將造成他人之傷亡，
    仍蓄意放火致人於死，惡性重大，原審引用刑法第19條第2
    項規定減輕其刑，顯有未當，應請撤銷原判決，改處被告死
    刑云云。惟被告犯罪當時，行為能力因受精神障礙的影響達
    顯著降低，致其辨識行為違法或依其辨識而行為之能力顯著
    減低，業經高雄長庚醫院鑑定前，且徵諸證人即被告鄰居經
    營日本料理店之廖景正於警詢時證稱：最近3 個月內，見被
    告常獨自1 人在忠言路與富國路口之全家便利商店之騎樓地
    喝酒，且自言自語，酒後會傻笑等語（警卷(一)第82─85頁）
    ；證人即高雄應用科技大學工管研究所長於本院前審審理時
    證稱：被告曾經告訴伊他腦子被警總植入晶片，說有人監聽
    他，伊認為這是他不確實際之想法等語（見本院前審98年10
    月27日筆錄），及如前所述，被告曾有一段長時間在高雄醫
    學大學附設中和紀念醫院精神科診治之病歷，應可認被告之
    行為能力，因受精神障礙之影響，致其辨識行為違法或依其
    辨識而行為之能力已顯著減低，如依正常人之標準評價其行
    為之惡性，亦有失公允，故不能以被告之行為造成4 人死亡
    ，即認被告罪無可逭，有與社會永久隔離之必要，檢察官之
    上訴亦無理由。然原判決既有上開可議，自應由本院撤銷改
    判。
四、爰審酌被告因長年患有上開精神分裂症，而無視於他人生命
    及身體法益，率以縱火方式致李清原、吳慧玲、李進吉及李
    孟恒死亡；汪茶花則受有臉部及頸部11% 、左右手臂16% 、
    背部5%之二至三度燒燙之傷害，情節重大，嚴重影響社會治
    安，並造成被害人家庭痛失親人，嗣更否認犯行，未見悔意
    ，迄今未與被害人和解並賠償損害，本件並經公訴人求處死
    刑，惟考量其行為時因精神障礙導致辨識其行為違法及依其
    辨識而為行為之能力均顯著減低，始為本件犯行，認其尚無
    與世隔絕之必要等一切情狀，量處無期徒刑，並依刑法第37
    條第1 項之規定宣告褫奪公權終身。又以我國刑法採刑罰與
    保安處分雙軌制度，在刑罰之外，特設保安處分專章（第12
    章），對於具有犯罪危險性者施以矯正、教育、治療等適當
    處分，以防止其再犯，危害社會安全。刑法第87條第2 項規
    定：「因有第19條第2 項及第20條之原因，其情狀足認有再
    犯或危害公共安全之虞時，於刑或之執行完畢或赦免後，令
    入相當處所，施以監護。但必要時，得於刑之執行前為之」
    。該條所定之監護處分，性質上有監禁與保護之雙重意義，
    一方面使受處分人與社會隔離，以免危害社會；他方面給予
    適當治療，使其回歸社會生活。是因有刑法第19條第2 項情
    形而減輕其刑者，法院衡酌行為人之危險性，認有危害公安
    之虞，為達到防衛社會之目的，有對其採取隔離、保護與治
    療措施之必要，即得一併宣告監護處分。而按被告既因精神
    耗弱（刑法修正為因精神障礙或其他心智缺陷，致辨識行為
    違法或依其辨識而行為之能力，顯著降低）而減輕其刑，雖
    判處無期徒刑，然其尚有因假釋出監期滿而視為執行完畢之
    可能，而按保安處分之措施亦含社會隔離、拘束身體自由之
    性質，其限制人民之權利，實與刑罰同，本諸法治國家保障
    人權之原理及刑法之保護作用，其法律規定之內容，及法院
    於適用該法條，決定應否執行特定之保安處分時，應受比例
    原則之規範，使保安處分之宣告，與行為人所為行為之嚴重
    性、行為人所表現之危險性，及對於行為人未來行為之期待
    性相當（司法院大法官會議決議釋字第471 號解釋理由書意
    旨參照）。是對因精神障礙導致辨識其行為違法及依其辨識
    而為行為之能力均顯著減低而減輕其刑之被告，是否依刑法
    第87條第2 項之規定，令入相當處所，施以監護之保安處分
    ，應審酌該處分是否適於治療本案被告之行為；又是否捨此
    之途外，無其他亦可達成相同目的，但對於被告侵害較小之
    保安處分種類可資適用；再監護處分所欲達成之社會公益是
    否與侵害被告身體自由之權利私益，具有相當之比例性，亦
    即斟酌憲法上比例原則，以其派生之適當性原則、必要性原
    則（又稱侵害最小原則）及相當性原則（又稱狹義比例原則
    ）等3 個有位階順序之原則為審查標準，始得貫徹現代法治
    國家保障人身自由之基本原則。本件依上開鑑定書所載，被
    告有明顯之妄想型精神分裂症，長期以來拒絕治療，若未能
    規律精神治療，將使其精神狀況持續不穩定，另再參諸被告
    於高雄醫學院附設中和紀念醫院病歷紀錄，足認有再犯及危
    害公共安全之虞，而被告家庭之監督支持系統不佳，認為預
    防其未來因上開病情之影響而出現類似之不法行為，宜接受
    持續、規則之精神評估與治療，爰併予宣告於刑之執行完畢
    或赦免後，令入相當之處所施以監護處分3 年，期依保安處
    分執行法第46條、第47條之規定，使其得至指定之精神病院
    、醫院、慈善團體或其他適當處所，施以適當治療，以資照
    顧，並防免再次對於其個人、他人及社會造成難以預料之危
    害。
肆、被告被訴於96年5 月6 日在高雄市○○區○○街54巷6 弄17
    號旁空地放火涉犯刑法第175 條第1 項放火罪部分，業經原
    審諭知無罪，檢察官就此部分未上訴，而告確定，故不再論
    列，附此明。
據上論斷，應依刑事訴訟法第369 條第1 項前段、第364 條、第
299 條第1 項前段，刑法第173 條第1 項、第271 條第1 項、第
2 項、第55條、第19條第2 項、第37條第1 項、第87條第2 項、
第3 項，判決如主文。
本案經檢察官朱秋菊到庭執行職務。
中    華    民    國    100   年    12    月  23    日
                  刑事第十庭   審判長 法  官   陳中和
                                      法  官   林水城
                                      法  官   蔡國卿
以上正本證明與原本無異。
如不服本判決應於收受本判決後10日內向本院提出上訴書狀，其
未敘述上訴理由者，並得於提起上訴後10日內向本院補提理由書
狀（均須按他造當事人之人數附繕本）「切勿逕送上級法院」。
中    華    民    國    100   年    12    月  23    日
                                      書記官   周青玉
附錄本件判決論罪科刑法條：
中華民國刑法第173 條第1 項
（放火或失火燒燬現住建築物及交通工具罪）
放火燒燬現供人使用之住宅或現有人所在之建築物、礦坑、火車
、電車或其他供水、陸、空公眾運輸之舟、車、航空機者，處無
期徒刑或7 年以上有期徒刑。
中華民國刑法第271 條
（普通殺人罪）
殺人者，處死刑、無期徒刑或10年以上有期徒刑。前項之未遂犯
罰之。
預備犯第1 項之罪者，處2 年以下有期徒刑。